---
title: "差分の差分法"
modified-date: today
format: 
  html:
    toc: true
    toc-depth: 1
metadata-files: 
  - "_style/exercise.yml"
---

{{< revealjs file="did_slide.html" height="900px" class="ratio ratio-16x9" full-screen-link="true">}}

# セットアップ

　実習に必要なパッケージとデータを読み込む。

```{r}
pacman::p_load(tidyverse,     # Rの必須パッケージ
               haven,         # Stata形式データの読み込み
               broom,         # 推定結果を表に
               summarytools,  # 記述統計
               modelsummary,  # 推定結果の要約
               fixest,        # TWFE推定用
               fect,          # Staggeredデータ用
               panelView)     # パネルデータの可視化

did_df <- read_csv("_data/García-Montoya_et_al_2022.csv")

did_df
```

　本データは[García-Montoya, Arjona, and Lacombe（2022）](https://doi.org/10.1017/S0003055421001179)の再現用データ（の一部）である。これは学校内の銃撃事件の発生が投票参加および民主党候補者の得票率に与える因果効果の推定を試みた研究である。データはカウンティ $\times$ 年のパネルデータである。変数の説明は以下の通りである。

| 変数名             | 説明 |
| :----------------- | :--- |
|`county`            | カウンティー（郡）のID |
|`state`             | 州ID |
|`year`              | 年 |
|`shooting`          | 学校内銃撃事件の発生 |
|`fatal_shooting`    | 深刻な学校内銃撃事件の発生 |
|`non_fatal_shooting`| 軽微な学校内銃撃事件の発生 |
|`turnout`           | 大統領選挙の投票率 |
|`demvote`           | 民主党候補者の得票率 |
|`population`        | 人口（カウンティー） |
|`non_white`         | 非白人の割合（カウンティー） |
|`change_unem_rate`  | 失業率の変化（カウンティー） |

　ここでは本研究のメイン分析結果であるFigure 3と4の再現を目指す。

　DID推定には時間（年）とカウンティ（郡）の固定効果を投入し、州レベルでクラスタリングした標準誤差を使う予定である。これらの変数を予めfactor化しておこう。factor化した変数は変数名の後ろに`_f`を付けて、新しい列として追加しておこう。

```{r}
did_df <- did_df |>
  mutate(county_f = factor(county),
         state_f  = factor(state),
         year_f   = factor(year))

did_df
```

　連続変数（`shooting`から`change_unem_rate`まで）の記述統計量を出力する。

```{r}
did_df |>
  select(shooting:change_unem_rate) |>
  descr(stats = c("mean", "sd", "min", "max", "n.valid"),
        transpose = TRUE, order = "p")
```

:::{.callout-note title="`select()`関数がおかしい?"}
　今回の講義に限らず、よくある問題としてパッケージ間の衝突がある。これは同じ名前の関数が複数存在する際に生じる。たとえば、`select()`関数は{dplyr}パッケージだけでなく、{MASS}という有名なパッケージにも同じ名前の関数が存在する。自分が{dplyr}のみ読み込み、{MASS}を読み込まなかったとしても衝突は生じうる。たとえば、{X}というパッケージが{MASS}に依存する場合、{X}を読み込むと、裏では{MASS}も読み込まれるからだ。そもそも我々も{dplyr}を読み込んでないが、{tidyverse}が{dplyr}に依存しているため、{dplyr}が読み込まれている。

　したがって、絶対存在するはずの関数で使い方も間違っていないにも関わらずエラーが発生した場合は、「どのパッケージの関数か」を明記してみよう。書き方は`パッケージ名::関数名()`だ。たとえば、{dplyr}パッケージの`select()`関数は`dplyr::select()`と書く。
:::

# 差分の差分法

## TWFE

　それでは二元配置固定効果（Two-way fixed effect; *TWFE* ）モデルで差分の差分法を実装する方法について紹介する。推定式は以下の通りである。

$$
\mbox{Outcome}_{i, t} = \beta_0 + \beta_1 \mbox{Shooting}_{i, t} + \sum_k \delta_{k, i, t} \mbox{Controls}_{k, i, t} + \lambda_{t} + \omega_{i} + \varepsilon_{i, t}
$$

- $i$：カウンティ
- $t$：年
- $\mbox{Otucome}$：応答変数
   - `turnout`：投票率（大統領選挙）
   - `demvote`：民主党候補者の得票率
- $\mbox{Shooting}$：処置変数
   - `shooting`：銃撃事件の発生有無
   - `fatal_shooting`：死者を伴う銃撃事件の発生有無
   - `non_fatal_shooting`：死者を伴わない銃撃事件の発生有無
- $\mbox{Controls}_k$：統制変数
   - $\mbox{Controls}_1$（`population`）：カウンティーの人口
   - $\mbox{Controls}_2$（`non_white`）：非白人の割合
   - $\mbox{Controls}_3$（`change_unem_rate`）：失業率の変化
   - 統制変数あり/なしのモデルを個別に推定
- $\lambda$：年固定効果
- $\omega$：カウンティー固定効果

　今回は応答変数が2種類、処置変数が3種類、共変量の有無でモデルを分けるので、推定するモデルは計12個である。

|モデル  |オブジェクト名|応答変数|処置変数|統制変数|
|:---|:---|:---|:---|:---:|
|モデル1 |`did_fit1` |`turnout`|`shooting`          |-|
|モデル2 |`did_fit2` |`turnout`|`shooting`          |$\bigcirc$|
|モデル3 |`did_fit3` |`turnout`|`fatal_shooting`    |-|
|モデル4 |`did_fit4` |`turnout`|`fatal_shooting`    |$\bigcirc$|
|モデル5 |`did_fit5` |`turnout`|`non_fatal_shooting`|-|
|モデル6 |`did_fit6` |`turnout`|`non_fatal_shooting`|$\bigcirc$|
|モデル7 |`did_fit7` |`demvote`|`shooting`          |-|
|モデル8 |`did_fit8` |`demvote`|`shooting`          |$\bigcirc$|
|モデル9 |`did_fit9` |`demvote`|`fatal_shooting`    |-|
|モデル10|`did_fit10`|`demvote`|`fatal_shooting`    |$\bigcirc$|
|モデル11|`did_fit11`|`demvote`|`non_fatal_shooting`|-|
|モデル12|`did_fit12`|`demvote`|`non_fatal_shooting`|$\bigcirc$|

　まずはモデル1を推定し、`did_fit1`という名のオブジェクトとして格納する。基本的には線形回帰分析であるため、`lm()`でも推定はできる。しかし、差分の差分法の場合、通常、クラスター化した頑健な標準誤差（cluster robust standard error）を使う。`lm()`単体ではこれが計算できないため、今回は{fixest}パッケージが提供する`feols()`関数を使用する。使い方は`lm()`に似ている。まず、回帰式を書く。たとえば、モデル1の場合、`trunout ~ shooting`である。ただし、`feols()`で固定効果を投入するには、回帰式の右側に`|`を追加し、その右側に固定効果として投入する変数を指定する必要がある。たとえば、`county_f`変数と`year_f`変数が固定効果として投入される場合、`trunout ~ shooting | county_f + year_f`が回帰式である^[この2つの変数は予めcharacter型、またはfactor型に変換しておこう。`feols()`の場合、numeric型でもダミー変数に変換し、問題なく推定できるが、固定効果モデルにおけるユニットや時間の変数はcharacter型、またはfactor型変数に変換してから使う習慣を付けておいた方が良い。なぜなら、固定効果モデルの推定ができる他のパッケージではcharacter型、factor型が強制されるケースも多いからだ。]。最後に標準誤差をクラスタリングする単位は`cluster`引数で指定する。たとえば、州（`state_f`）単位で標準誤差をクラスタリングしたい時は`cluster = ~ state_f`と書く。

:::: {.callout-note title="なぜカウンティでなく、州でクラスタリングするのか" collapse=true}
　本研究のデータは1行がCounty $\times$ Yearを意味するパネルデータだが、クラスター標準誤差を推定する際、カウンティでなく、州でクラスタリングしている。これについては明確な理由は述べられていない。もしかしたら、同一州内のカウンティ間の政治的トレンドの相関が理論的に懸念されたかも知れない。また、より保守的にアプローチし、より粗い方でクラスタイングをした可能性もある（Abadie *et al.* 2023）[^Abadie-et-al-2023]。

　そもそも、本研究は政治学トップジャーナルであるAmerican Political Science Review（*APSR*）に掲載された論文であるが、APSRへの掲載が本論文の方法論的正しさを保証するわけではない（むろん、トップジャーナルであれば相対的にクオリティーの良い論文が見つかりやすいだろう）。実際、本研究に対して方法論的に辛辣な批判をした研究もあり、彼らの研究によると、García-Montoya *et al.*（2022）の結果は過大評価されており、実際の因果効果はほぼゼロだという（Hassell and Holbein 2025）[^hassell-holbein-2025]。また、Hassell and Holbein（2025）では州単位でクラスタリングした標準誤差が使用されており、州単位でのクラスタリングが適切だった可能性もある。。
::::

[^Abadie-et-al-2023]: Abadie, Alberto, Susan Athey, Guido W Imbens, Jeffrey M Wooldridge. 2023. "[When Should You Adjust Standard Errors for Clustering?](https://doi.org/10.1093/qje/qjac038)," *The Quarterly Journal of Economics,* 138(1): 1-35.

[^hassell-holbein-2025]: Hassell, Hans J. G. and John B. Holbein. 2025. "[Navigating Potential Pitfalls in Difference-in-Differences Designs: Reconciling Conflicting Findings on Mass Shootings' Effect on Electoral Outcomes](https://doi.org/10.1017/S0003055424000108)." *American Political Science Review,* 119(1): 240-60.

```{r}
did_fit1 <- feols(turnout ~ shooting | county + year, 
                  data    = did_df, 
                  cluster = ~ state_f)

summary(did_fit1)
```

　処置効果の推定値は`r sprintf("%.3f", coef(did_fit1)[1])`である。これは学校内銃撃事件が発生したカウンティーの場合、大統領選挙において投票率が約`r sprintf("%.3f", coef(did_fit1)[1])`パーセンテージポイント（pp）低下することを意味する。しかし、標準誤差がかなり大きく、統計的有意な結果ではない。つまり、「学校内銃撃事件が投票率を上げる（or 下げる）とは言えない」と解釈できる。決して「学校内銃撃事件が投票率を上げない（or 下げない）」と解釈しないこと。

　共変量を投入してみたらどうだろうか。たとえば、人口は自治体の都市化程度を表すこともあるので、都市化程度と投票率には関係があると考えられる。また、人口が多いと自然に事件が発生する確率もあがるので、交絡要因として考えられる。人種や失業率も同様であろう。ここではカウンティーの人口（`population`）、非白人の割合（`non_white`）、失業率の変化（`change_unem_rate`）を統制変数として投入し、`did_fit2`という名で格納する。統制変数は`|`の左側に`+`演算して加える。

```{r}
did_fit2 <- feols(turnout ~ shooting + 
                    population + non_white + change_unem_rate | county_f + year_f, 
                  data          = did_df, 
                  cluster       = ~ state_f)

summary(did_fit2)
```

　処置効果の推定値は`r sprintf("%.3f", coef(did_fit2)[1])`である。これは他の条件が同じ場合、学校内銃撃事件が発生したカウンティーは大統領選挙において投票率が約`r sprintf("%.3f", coef(did_fit2)[1])`pp低下することを意味する。今回も統計的に有意な因果効果は確認されなかった。

　これまでの処置変数は死者の有無と関係なく、学校内銃撃事件が発生したか否かだった。もしかしたら、死者を伴う銃撃事件が発生した場合、その効果が大きいかも知れない。したがって、これからは処置変数を死者を伴う学校内銃撃事件の発生有無（`fatal_shooting`）、死者を伴わない学校内銃撃事件の発生有無（`non_fatal_shooting`）に変えてもう一度推定してみよう。

```{r}
did_fit3 <- feols(turnout ~ fatal_shooting | county_f + year_f, 
                  data          = did_df, 
                  cluster       = ~ state_f)

did_fit4 <- feols(turnout ~ fatal_shooting + 
                    population + non_white + change_unem_rate | county_f + year_f, 
                  data          = did_df, 
                  cluster       = ~ state_f)

did_fit5 <- feols(turnout ~ non_fatal_shooting | county_f + year_f, 
                  data          = did_df, 
                  cluster       = ~ state_f)

did_fit6 <- feols(turnout ~ non_fatal_shooting + 
                    population + non_white + change_unem_rate | county_f + year_f, 
                  data          = did_df, 
                  cluster       = ~ state_f)
```

　これまで推定してきた6つのモデルを比較してみよう。

```{r}
modelsummary(list(did_fit1, did_fit2, did_fit3, 
                  did_fit4, did_fit5, did_fit6))
```

　いずれのモデルも統計的に有意な処置効果は確認されていない。これらの結果を表として報告するには紙がもったいない気もする。これらの結果はOnline Appendixに回し、本文中には処置効果の点推定値と95%信頼区間を示せば良いだろう。

　{broom}の`tidy()`関数で推定結果のみを抽出し、それぞれオブジェクトとして格納しておこう。

```{r}
tidy_fit1 <- tidy(did_fit1, conf.int = TRUE)
tidy_fit2 <- tidy(did_fit2, conf.int = TRUE)
tidy_fit3 <- tidy(did_fit3, conf.int = TRUE)
tidy_fit4 <- tidy(did_fit4, conf.int = TRUE)
tidy_fit5 <- tidy(did_fit5, conf.int = TRUE)
tidy_fit6 <- tidy(did_fit6, conf.int = TRUE)
```

　全て確認する必要はないので、`tidy_fit1`のみを確認してみる。

```{r}
tidy_fit1
```

　以上の6つの表形式オブジェクトを一つの表としてまとめる。それぞれのオブジェクトには`共変量の有無_処置変数の種類`の名前を付けよう。共変量なしのモデルは`M1`、ありのモデルは`M2`とする。処置変数は`shooting`の場合は`Tr1`、`fatal_shooting`は`Tr2`、`non_fatal_shooting`は`Tr3`とする。

```{r}
did_est1 <- bind_rows(list("M1_Tr1" = tidy_fit1,
                           "M2_Tr1" = tidy_fit2,
                           "M1_Tr2" = tidy_fit3,
                           "M2_Tr2" = tidy_fit4,
                           "M1_Tr3" = tidy_fit5,
                           "M2_Tr3" = tidy_fit6),
                      .id = "Model")

did_est1
```

　続いて、処置効果のみを抽出する。処置効果は`term`列の値が`"shooting"`、`"fatal_shooting"`、`"non_fatal_shooting"`のいずれかと一致する行であるため、`filter()`関数を使用する。

```{r}
did_est1 <- did_est1 |>
  filter(term %in% c("shooting", "fatal_shooting", "non_fatal_shooting"))

did_est1
```

　ちなみに`grepl()`関数を使うと、`"shooting"`が含まれる行を抽出することもできる。以下のコードは上記のコードと同じ機能をする。

```{r}
#| eval: false
did_est1 <- did_est1 |>
  filter(grepl("shooting", term))
```

　つづいて、`Model`列を`Model`と`Treat`列へ分割する。

```{r}
did_est1 <- did_est1 |>
  separate(col  = Model,
           into = c("Model", "Treat"),
           sep  = "_")

did_est1
```

　可視化に入る前に`Model`列と`Treat`列の値を修正する。`Model`列の値が`"M1"`なら`"County-Year FE"`に、それ以外なら`"County-Year FE + Covariates"`とリコーディングする。戻り値が2種類だから`if_else()`を使う。`Treat`列の場合、戻り値が3つなので、`recode()`か`case_when()`を使う。ここでは`recode()`を使ってリコーディングする。最後に`Model`と`Treat`を表示順番でfactor化し（`fct_inorder()`）、更に順番を逆転する（`fct_rev()`）。

```{r}
did_est1 <- did_est1 |>
  mutate(Model = if_else(Model == "M1",
                           "County-Year FE", 
                           "County-Year FE + Covariates"),
         Treat = recode(Treat,
                        "Tr1" = "Any Shooting (t-1)",
                        "Tr2" = "Fatal Shooting (t-1)",
                        "Tr3" = "Nonfatal Shooting (t-1)"),
         Model = fct_rev(fct_inorder(Model)),
         Treat = fct_rev(fct_inorder(Treat)))

did_est1
```

　それでは{ggplot2}を使ってpoint-rangeプロットを作成してみよう。

```{r}
#| fig-width: 9
#| fig-height: 5
did_est1 |>
  ggplot() +
  # x = 0の箇所に垂直線を引く。垂直線は破線（dashed）とする。
  geom_vline(xintercept = 0, linetype = "dashed") +
  geom_pointrange(aes(x = estimate, xmin = conf.low, xmax = conf.high,
                      y = Treat, color = Model),
                  position = position_dodge2(1/2)) +
  labs(x = "Change in Turnout (pp)", y = "", color = "") +
  # 色を指定する。
  # Modelの値が County-Year FE なら黒、
  # County-Year FE + Covariates ならグレー、
  scale_color_manual(values = c("County-Year FE" = "black", 
                                "County-Year FE + Covariates" = "gray50")) +
  # 横軸の下限と上限を-10〜10とする。
  coord_cartesian(xlim = c(-10, 10)) +
  theme_classic(base_size = 12) +
  theme(legend.position = "bottom")
```

　元の論文を見ると、点の上に点推定値が書かれているが、私たちもこれを真似してみよう。文字列をプロットするレイヤーは`geom_text()`と`geom_label()`、`annotate()`があるが、ここでは`geom_text()`を使用する。文字列が表示される横軸上の位置（`x`）と縦軸上の位置（`y`）、そして出力する文字列（`label`）をマッピングする。点推定値は3桁まで出力したいので、`sprintf()`を使って、3桁に丸める。ただし、これだけだと点と文字が重なってしまう。`vjust`を`-0.75`にすることで、出力する文字列を点の位置を上の方向へ若干ずらすことができる。

```{r}
#| fig-width: 9
#| fig-height: 5
did_est1 |>
  ggplot() +
  geom_vline(xintercept = 0, linetype = 2) +
  geom_pointrange(aes(x = estimate, xmin = conf.low, xmax = conf.high,
                      y = Treat, color = Model),
                  position = position_dodge2(1/2)) +
  geom_text(aes(x = estimate, y = Treat, color = Model, 
                label = sprintf("%.3f", estimate)),
            position = position_dodge2(1/2),
            vjust = -0.75) +
  labs(x = "Change in Turnout (pp)", y = "", color = "") +
  scale_color_manual(values = c("County-Year FE" = "black", 
                                "County-Year FE + Covariates" = "gray50")) +
  coord_cartesian(xlim = c(-10, 10)) +
  theme_classic(base_size = 12) +
  theme(legend.position = "bottom")
```

　ちなみにこのコードを見ると、`geom_pointrange()`と`geom_text()`は`x`、`y`、`color`を共有しているので、`ggplot()`内でマッピングすることもできる。

```{r}
#| eval: false
did_est1 |>
  ggplot(aes(x = estimate, y = Treat, color = Model)) +
  geom_vline(xintercept = 0, linetype = 2) +
  geom_pointrange(aes(xmin = conf.low, xmax = conf.high),
                  position = position_dodge2(1/2)) +
  geom_text(aes(label = sprintf("%.3f", estimate)),
            position = position_dodge2(1/2),
            vjust = -0.75) +
  labs(x = "Change in Turnout (pp)", y = "", color = "") +
  scale_color_manual(values = c("County-Year FE" = "black", 
                                "County-Year FE + Covariates" = "gray50")) +
  coord_cartesian(xlim = c(-10, 10)) +
  theme_classic(base_size = 12) +
  theme(legend.position = "bottom")
```

　続いて、民主党候補者の得票率（`demvote`）を応答変数として6つのモデルを推定し、同じ作業を繰り返す。

```{r}
did_fit7 <- feols(demvote ~ shooting | county_f + year_f, 
                  data    = did_df, 
                  cluster = ~ state_f)

did_fit8 <- feols(demvote ~ shooting + 
                    population + non_white + change_unem_rate | county_f + year_f, 
                  data    = did_df, 
                  cluster = ~ state_f)

did_fit9 <- feols(demvote ~ fatal_shooting | county_f + year_f, 
                  data    = did_df, 
                  cluster = ~ state_f)

did_fit10 <- feols(demvote ~ fatal_shooting + 
                     population + non_white + change_unem_rate | county_f + year_f, 
                   data    = did_df, 
                   cluster = ~ state_f)

did_fit11 <- feols(demvote ~ non_fatal_shooting | county_f + year_f, 
                   data    = did_df, 
                   cluster = ~ state_f)

did_fit12 <- feols(demvote ~ non_fatal_shooting + 
                     population + non_white + change_unem_rate | county_f + year_f, 
                   data    = did_df, 
                   cluster = ~ state_f)

modelsummary(list("Model 7"  = did_fit7,  "Model 8"  = did_fit8, 
                  "Model 9"  = did_fit9,  "Model 10" = did_fit10, 
                  "Model 11" = did_fit11, "Model 12" = did_fit12))
```

　今回はいずれも統計的に有意な結果が得られている。例えば、モデル7（`did_fit7`）の場合、処置効果の推定値は`r sprintf("%.3f", coef(did_fit7)[1])`である。これは学校内銃撃事件が発生したカウンティーの場合、大統領選挙において民主党候補者の得票率が約`r sprintf("%.3f", coef(did_fit7)[1])`pp増加することを意味する。

　以上の結果を図としてまとめてみよう。

```{r}
tidy_fit7  <- tidy(did_fit7, conf.int = TRUE)
tidy_fit8  <- tidy(did_fit8, conf.int = TRUE)
tidy_fit9  <- tidy(did_fit9, conf.int = TRUE)
tidy_fit10 <- tidy(did_fit10, conf.int = TRUE)
tidy_fit11 <- tidy(did_fit11, conf.int = TRUE)
tidy_fit12 <- tidy(did_fit12, conf.int = TRUE)

did_est2 <- bind_rows(list("M1_Tr1" = tidy_fit7,
                           "M2_Tr1" = tidy_fit8,
                           "M1_Tr2" = tidy_fit9,
                           "M2_Tr2" = tidy_fit10,
                           "M1_Tr3" = tidy_fit11,
                           "M2_Tr3" = tidy_fit12),
                      .id = "Model")

did_est2
```

```{r}
did_est2 <- did_est2 |>
  filter(grepl("shooting", term))

did_est2
```

```{r}
did_est2 <- did_est2 |>
  separate(col  = Model,
           into = c("Model", "Treat"),
           sep  = "_")

did_est2
```

```{r}
did_est2 <- did_est2 |>
  mutate(Model = if_else(Model == "M1",
                           "County-Year FE", 
                           "County-Year FE + Covariates"),
         Treat = recode(Treat,
                        "Tr1" = "Any Shooting (t-1)",
                        "Tr2" = "Fatal Shooting (t-1)",
                        "Tr3" = "Nonfatal Shooting (t-1)"),
         Model = fct_rev(fct_inorder(Model)),
         Treat = fct_rev(fct_inorder(Treat)))

did_est2
```

```{r}
#| fig-width: 9
#| fig-height: 5
did_est2 |>
  ggplot() +
  geom_vline(xintercept = 0, linetype = 2) +
  geom_pointrange(aes(x = estimate, xmin = conf.low, xmax = conf.high,
                      y = Treat, color = Model),
                  position = position_dodge2(1/2)) +
  geom_text(aes(x = estimate, y = Treat, color = Model, 
                label = sprintf("%.3f", estimate)),
            position = position_dodge2(1/2),
            vjust = -0.75) +
  labs(x = "Change in Democratic Vote Share (pp)", y = "", color = "") +
  scale_color_manual(values = c("County-Year FE" = "black", 
                                "County-Year FE + Covariates" = "gray50")) +
  coord_cartesian(xlim = c(-10, 10)) +
  theme_classic(base_size = 12) +
  theme(legend.position = "bottom")
```

　最後に、これまで作成した2つの図を一つにまとめてみよう。`bind_rows()`関数を使い、それぞれの表に識別子（`Outcome`）を与える。

```{r}
did_est <- bind_rows(list("Out1" = did_est1,
                          "Out2" = did_est2),
                     .id = "Outcome")

did_est
```

　`Outcome`列のリコーディングし、factor化する。

```{r}
did_est <- did_est |>
  mutate(Outcome = if_else(Outcome == "Out1",
                           "Change in Turnout (pp)",
                           "Change in Democratic Vote Share (pp)"),
         Outcome = fct_inorder(Outcome))

did_est
```

　図の作り方はこれまでと変わらないが、ファセット分割を行うため、`facet_wrap()`レイヤーを追加する。

```{r}
#| fig-width: 9
#| fig-height: 5
did_est |>
  ggplot() +
  geom_vline(xintercept = 0, linetype = 2) +
  geom_pointrange(aes(x = estimate, xmin = conf.low, xmax = conf.high,
                      y = Treat, color = Model),
                  position = position_dodge2(1/2)) +
  geom_text(aes(x = estimate, y = Treat, color = Model, 
                label = sprintf("%.3f", estimate)),
            position = position_dodge2(1/2),
            vjust = -0.75) +
  labs(x = "Treatment Effects", y = "", color = "") +
  scale_color_manual(values = c("County-Year FE" = "black", 
                                "County-Year FE + Covariates" = "gray50")) +
  coord_cartesian(xlim = c(-10, 10)) +
  facet_wrap(~Outcome, ncol = 2) +
  theme_bw(base_size = 12) +
  theme(legend.position = "bottom")
```

　以上の結果から「学校内銃撃事件の発生は投票参加を促すとは言えないものの、民主党候補者の得票率を上げる」ということが言えよう。

## Staggered DID

　以上が[García-Montoya, Arjona, and Lacombe（2022）](https://doi.org/10.1017/S0003055421001179)の主要結果の再現であるが、政治学トップジャーナルであるAPSRに掲載されたことが、本研究が完全無欠ということを意味するわけではない。なぜなら、TWFEによる推定値が信頼できる推定値であるためには、並行トレンドの仮定のような差分の差分法に関する仮定以外にもいくつかの条件がある。その一つが「処置が段階的に導入されない」ことだ。処置が段階的に導入されていないことは @fig-did-data-1 のように処置群が同時期に処置を受け、一度処置を受けるとその状態が続くことを意味する。

```{r}
#| echo: false
#| label: fig-did-data-1
#| fig-width: 5
#| fig-height: 3
#| out-width: 500px
#| fig-cap: 処置が段階的に導入されていない例
expand_grid(unit = 1:6, time = 1:8) |> 
  mutate(treat = 0,
         treat = if_else(unit >= 4 & time >= 5, "処置済", "未処置")) |> 
  ggplot() +
  geom_tile(aes(x = time, y = unit, fill = treat),
            color = "white", linewidth = 1) +
  labs(x = "時間", y = "ユニット", fill = "") +
  scale_x_continuous(breaks = 1:8) +
  scale_y_continuous(breaks = 1:6) +
  scale_fill_manual(values = c("未処置" = "gray80", "処置済" = "gray30")) +
  theme_classic()
```

　一方、 @fig-did-data-2 は処置が段階的に導入されている例である。このようなデータを使ってTWFE推定を行うと、バイアスが生じることが知られている。学校内の銃撃事件は全米において同時多発的に起こるものではないので、処置群のカウンティが同時期に処置を受けることは考えられない。したがって、以上のTWFE推定量にはバイアスが含まれている可能性が高い。

```{r}
#| echo: false
#| label: fig-did-data-2
#| fig-width: 5
#| fig-height: 3
#| out-width: 500px
#| fig-cap: 処置が段階的に導入されている例
expand_grid(unit = 1:6, time = 1:8) |> 
  mutate(treat = case_when(unit == 3 & time >= 6 ~ "処置済",
                           unit == 4 & time >= 5 ~ "処置済",
                           unit == 5 & time >= 5 ~ "処置済", 
                           unit == 6 & time >= 4 ~ "処置済", 
                           .default = "未処置")) |> 
  ggplot() +
  geom_tile(aes(x = time, y = unit, fill = treat),
            color = "white", linewidth = 1) +
  labs(x = "時間", y = "ユニット", fill = "") +
  scale_x_continuous(breaks = 1:8) +
  scale_y_continuous(breaks = 1:6) +
  scale_fill_manual(values = c("未処置" = "gray80", "処置済" = "gray30")) +
  theme_classic()
```

　しかし、銃撃事件の場合は単なる段階的導入とは考えにくい。 @fig-did-data-2 では処置を受けるタイミングはユニットによって異なるが、一度処置を受けるとその状態は継続する。しかし、銃撃事件の場合、一度銃撃事件が起きたからといって、継続的に銃撃事件が発生するわけではない。つまり、[García-Montoya, Arjona, and Lacombe（2022）](https://doi.org/10.1017/S0003055421001179)のデータは @@fig-did-data-3 のような状態であると考えられる。

```{r}
#| echo: false
#| label: fig-did-data-3
#| fig-width: 5
#| fig-height: 3
#| out-width: 500px
#| fig-cap: 可逆的な処置の例
expand_grid(unit = 1:6, time = 1:8) |> 
  mutate(treat = case_when(unit == 3 & time >= 6 ~ "処置済",
                           unit == 4 & time == 5 ~ "処置済",
                           unit == 5 & time >= 5 ~ "処置済", 
                           unit == 6 & time %in% 4:7 ~ "処置済", 
                           .default = "未処置")) |> 
  ggplot() +
  geom_tile(aes(x = time, y = unit, fill = treat),
            color = "white", linewidth = 1) +
  labs(x = "時間", y = "ユニット", fill = "") +
  scale_x_continuous(breaks = 1:8) +
  scale_y_continuous(breaks = 1:6) +
  scale_fill_manual(values = c("未処置" = "gray80", "処置済" = "gray30")) +
  theme_classic()
```

　このように処置がOn-Offでスイッチできるようになっていることを、可逆的（reversible）な処置と呼ぶ。全カウンティを俯瞰することは難しいから、ここではコロラド州のみのデータを眺めてみよう。{panelView}パッケージの`panelview()`関数を使えば良い。第一引数として`応答変数 ~ 処置変数`を指定し、`data`引数で使用するデータフレームのオブジェクト名、`index`ではユニットと時間を意味する変数を指定する。

```{r}
#| fig-width: 5
#| fig-height: 8
#| out-width: 500px
did_df |> 
  filter(state == "06") |> 
  panelview(turnout ~ shooting, data = _, index = c("county", "year"),
            xlab = "Year", ylab = "County ID in Colorado")
```

　予想通り、銃撃発生事件の時期も同じでなく、処置状態が可逆的であることが確認できる。したがって、ここでは{fect}の`fect()`関数を使用し、より厳密に処置効果を推定してみよう。方法の詳細は[Liu *et al.*（2024）](https://doi.org/10.1111/ajps.12723)を参照されたい。`fect()`が提供する反事実予測アプローチは処置が段階的に導入されているデータ（ @fig-did-data-2 ）でも、可逆的な場合（ @fig-did-data-3 ）でも使える。

　ここでは`did_fit8`と同じモデルを`fect()`を使って推定し、`did_fit8_fect`という名のオブジェクトとして保存してみよう。第1引数は回帰式であるが、固定効果で使用する変数（今回は`county_f`と`year_f`）は回帰式でなく、`index = c("ユニット変数名", "時間変数名")`引数で別途指定する必要がある。順番は必ずユニット、時間の順にし、`"`で囲む必要があることに注意すること。あとは`data`でデータフレームのオブジェクト名を指定するだけだが、このままだと推定値の不確実性（標準誤差や信頼区間など）が推定できないため、`se = TRUE`で標準誤差も計算するように別途指定しておこう（少し時間がかかる）。標準誤差はブートストラップ法で計算されるが、そのためのサンプリング回数が既定値だと200になっている。ブートストラップとしては少し少なめではある。もし、1,000回にしたい場合は`nboot = 1000`引数を追加してみよう。ただし、その分推定時間が長くなるので注意。

```{r}
did_fit8_fect <- fect(demvote ~ shooting + 
                        population + non_white + change_unem_rate, 
                      data  = did_df,
                      index = c("county_f", "year_f"),
                      se    = TRUE,
                      nboot = 1000)

did_fit8_fect
```

　処置効果が2つ出力されるが、基本的には1行目の`Tr obs equally weighted`行を解釈すれば良い。今回の場合、処置効果の点推定値は`r sprintf("%.3f", did_fit8_fect$est.avg[1, 1])`である。つまり、学校内銃撃事件が発生する場合、民主党候補者の得票率が約`r sprintf("%.3f", did_fit8_fect$est.avg[1, 1])`pp増加することを意味する。 *p* 値は`r sprintf("%.3f", did_fit8_fect$est.avg[1, 5])`であり、 *p* $\leq$ 0.05のことから統計的に有意な因果効果であると解釈できる。

　TWFEから得られた推定結果（`did_fit8`）との違いも確認してみよう。

|メソッド|処置効果の点推定値|95%信頼区間の下限|95%信頼区間の上限|
|:---|---:|---:|---:|
|`fixest::feols()`|`r sprintf("%.3f", did_fit8$coeftable[1, 1])`|`r sprintf("%.3f", did_fit8$coeftable[1, 1] + qnorm(0.025) * did_fit8$coeftable[1, 2])`|`r sprintf("%.3f", did_fit8$coeftable[1, 1] + qnorm(0.975) * did_fit8$coeftable[1, 2])`|
|`fect::fect()`|`r sprintf("%.3f", did_fit8_fect$est.avg[1, 1])`|`r sprintf("%.3f", did_fit8_fect$est.avg[1, 3])`|`r sprintf("%.3f", did_fit8_fect$est.avg[1, 4])`|

　{fect}パッケージを利用した反事実予測アプローチから得られた点推定量がやや0に近く、標準誤差も大きいことが分かる。分析する側として不確実性の推定値を使いたい気持ちは分かるが、このように処置が段階的に導入されたり^[{fixest}の`feols()`でSun & Abraham（2021）の実行も可能である。詳細は{fixest}パッケージの`sunab()`関数のヘルプを参照されたい。]、可逆的な場合、通常のTWFEではバイアスが発生することが知られているため、別のアプローチを試すべきだろう。{fect}には様々な機能が提供されており、詳細は[公式ホームページ](https://yiqingxu.org/packages/fect/)を参照されたい。

　また、**`fect()`から得られた処置効果はATT**であるに対し、TWFEはそうでないことにも注意されたい。TWFEから得られた推定量は、理論的にはATEに近いが、実はATEでもATTでもない推定量が得られる（ATEが得られるための条件がかなり厳しい）。ただし、`feols()`を使用した場合でも、内部に`sunab()`で処置の段階的導入を補正した場合や、`i()`関数でイベントスタディを実行した場合は、ATTが推定対象である。

## イベントスタディ

　差分の差分法を用いた論文を執筆する際、イベントスタディ分析結果を掲載することが多い。イベントスタディを使えば、差分の差分法の最重要仮定である並行トレンドの仮定を検証し、推定量の頑健性を示すことができる。

　`fect()`で推定した場合、推定結果のオブジェクトを`plot()`関数に通すだけで、イベントスタディの図が出力される。以下が先ほど推定した`did_fit8_fect`のイベントスタディの図を出力するコードだ。また、`show.count = FALSE`引数を追加すると当該時期の処置群のサンプルサイズの棒グラフが表示されなくなる。もし、必要であれば`show.count = FALSE`を省略するか、`show.count = TRUE`に変えれば良い。

```{r}
plot(did_fit8_fect, show.count = FALSE)
```

　グラフでなく、具体的な数値が必要な場合は、`オブジェクト名$est.att`で確認できる。

```{r}
estimand(did_fit8_fect, "att") # did_fit8_fect$est.att でも可
```

　理想としては *t* $\leq$ 0において統計的に有意な効果がないこと。今回は *t* = -2において統計的に有意な効果が見られるが、イベントスタディの場合、一つ一つの効果を見るよりも全体的なトレンド（パターン）の方が重要である。もし、これが継続的に右上がりや右下がりなどの関係性を示している場合は致命的であるが、今回はそういうパターンは観察できず、*t* = -2の結果はノイズである可能性が高い。

　{fect}パッケージを使用したイベントスタディの場合、基準となる時期が不要である。講義スライドの例や{fixest}パッケージで推定した場合のイベントスタディは予め時期のベースラインを決めておく必要があり、そのベースラインにおけるATTは0と固定される。一方、{fect}はこういう作業が不要である。しかし、どの方法でも解釈方法は同じだ。

# 合成コントロール法

　ここでは[Abadie *et al.*（2014）](https://doi.org/10.1111/ajps.12116)の主要結果（Figure 1 & 2）を再現再現してみよう。元の論文では{synth}を使っているが、ここでは{fect}パッケージを使用し、一般化SCM（generalized SCM）で再現する^[本来、{gsynth}という独立したパッケージであったが、今は{fect}に統合されている。]。アルゴリズムが異なるため、結果がぴったり一致することはないが、ほぼ再現できるはず。一般化SCMの詳細は[Xu（2017）](https://doi.org/10.1017/pan.2016.2)を参照すること。

　まず、実習用データを読み込み、`scm_df`と名付ける。

```{r}
scm_df <- read_csv("_data/Abadie_et_al_2014.csv")

scm_df
```

　今回の実習で使用する変数は以下の3つである。

| 変数名             | 説明 |
| :----------------- | :--- |
|`year`    | 年 |
|`country` | 国 |
|`gdp`     | 一人当たり国内総生産（米ドル） |

　処置変数は西ドイツにおける統一である。西ドイツと東ドイツの統一は1990年10月であるため、`country`がWest Germanyでありながら`year`が1990以上^[統一の因果効果は翌年以降から見られる可能性もあるので、1991以上の方が適切かもしれない]の場合、1の値を、それ以外は0をとる`treat`という名の列を作成する。

```{r}
scm_df <- scm_df |> 
  mutate(treat   = if_else(country == "West Germany" & year >= 1990, 1, 0))
```

　`panelview()`関数でパネルデータの構造を確認してみよう。

```{r}
scm_df |> 
  panelview(gdp ~ treat,
            index = c("country", "year"), 
            xlab = "Year", ylab = "Countries",
            background = "white",
            pre.post = TRUE)
```

　まず、[Abadie *et al.*（2014）](https://doi.org/10.1111/ajps.12116)のFigure 1から再現してみよう。これは西ドイツとそれ以外の国のGDPを時系列で示したものである。まず、西ドイツとそれ以外に国を識別するために`west_germany`変数を作成し、`gdp`の平均値を`west_germany`と`year`ごとに計算する。あとは`geom_line()`レイヤーで折れ線グラフを作成するだけだ。図をより充実に再現するために、`geom_vline()`を使ってドイツが統一した1990年に垂直線を追加し、`annotate()`でラベルを加える。

```{r}
#| fig-width: 5
#| fig-height: 3.5
#| out-width: 500px
#| fig-cap: "[Abadie *et al.*（2014）](https://doi.org/10.1111/ajps.12116)のFigure 1の再現"
scm_df |> 
  mutate(west_germany = if_else(country == "West Germany", "West Germany", "Other countries"),
         west_germany = fct_relevel(west_germany, "West Germany")) |> 
  summarise(gdp = mean(gdp),
            .by = c(west_germany, year)) |> 
  ggplot() +
  geom_vline(xintercept = 1990, color = "gray", linetype = "dashed") +
  geom_line(aes(x = year, y = gdp, linetype = west_germany)) +
  annotate("text", x = 1990, y = 25000, label = "Reunification →", hjust = 1.1) +
  labs(x = "Year", y = "GDP per capita (USD)", linetype = "") +
  theme_classic()
```

　図を見ると並行トレンドの仮定は満たされておらず、やはりドイツ以外の国はドイツの潜在的結果（= 統一しなかった場合の西ドイツ）として適切ではないことが分かる。ここで合成コントロール法の出番だ。統一を経験していない一つ一つの国（統制群、またはドーナー）は西ドイツの代わりにはなれないが、これらをうまく合成すると統一していない西ドイツのトレンドが作成できる。それが合成コントロール法だ。

　それでは`fect()`関数で一般化SCMを実行してみよう。使い方は差分の差分法の時とほぼ同じだが、`method`が`"fe"`でなく、`"gsynth"`であることには注意したい。他にも`r`、`CV`、`se`、`vartpye`、`nboots`といった引数が登場するが、とりあえず、以下のコードをそのまま使ってみよう（`nboots`が大きいほど推定に時間がかかる）。

```{r}
#| label: scm_fit
#| cache: true
scm_fit <- fect(gdp ~ treat, 
                data = scm_df, index = c("country", "year"),
                method = "gsynth", force = "two-way",
                r = c(0, 10), CV = TRUE, 
                se = TRUE, vartype = "bootstrap", nboots = 1000)

scm_fit
```

　それでは早速[Abadie *et al.*（2014）](https://doi.org/10.1111/ajps.12116)のFigure 2を再現してみよう。`plot()`関数に`type = "counterfactual"`を追加するだけで、同じような図が作成できる。

```{r}
#| fig-width: 5
#| fig-height: 5
#| out-width: 500px
#| fig-cap: "[Abadie *et al.*（2014）](https://doi.org/10.1111/ajps.12116)のFigure 2の再現"
plot(scm_fit, type = "counterfactual")
```

　実線が実際の西ドイツ（事実）、破線が合成された架空の西ドイツ、つまり統一しなかった場合の西ドイツ（反事実）だ。ドイツが統一する1990年までは事実と反事実はほぼ同じである。もし、この時点で2つのトレンドに大きな乖離があれば、SCMは失敗したことになる。そもそもSCMに適していないデータである可能性もあるが、推定時のパラメーターが原因である可能性もあるため、[公式ホームページのマニュアル](https://yiqingxu.org/packages/fect/06-gsynth.html)を見ながら試行錯誤して見るのも良いかも知れない。

　ドイツ統一以降は2つの線にギャップが生じており、これはドイツ統一が一人当たりGDPに影響を与えたことを示唆する。全体的に反事実の方が高い傾向を示していることから、ドイツの統一は西ドイツの人にとって、GDPの現象をもたらしたことを意味する（ただし、これは統計的に有意な因果効果かどうかは後ほど検討する）。

　図を作成する際、`raw = "all"`を追加すると統制群となる各国のトレンドも出力される。

```{r}
#| fig-width: 5
#| fig-height: 5
#| out-width: 500px
plot(scm_fit, type = "counterfactual", raw = "all")
```

　この図は{ggplot2}で出来上がった図なので色々とカスタマイズができるが、100%自分好みの図を作るためにはゼロベースで作った方が良いだろう。架空の西ドイツにおける一人当たりGDPの具体的な数値は`オブジェクト名$Y.avg`で取得できる。`treated`列が事実、`counterfactual`列が反事実の一人当たりGDPである。

```{r}
scm_fit$Y.avg
```

　続いて[Abadie *et al.*（2014）](https://doi.org/10.1111/ajps.12116)のFigure 3を再現してみよう。これは処置効果（ATT）の図であり、`plot()`関数で作成できる。ここでのATTは実際の西ドイツの一人当たりGDPと架空の西ドイツの一人当たりGDPのギャップだから、`type = "gap"`を追加する。また、論文には信頼区間も表示されていないので`plot.ci = "none"`を追加する（省略するとATTの95%信頼区間も表示される）。また、下段の棒グラフを消すために`show.count `は`FALSE`にする。

```{r}
#| fig-width: 5
#| fig-height: 4.5
#| out-width: 500px
plot(scm_fit, type = "gap", plot.ci = "none", show.count = FALSE)
```

　散布図の形式になっているが、これを折れ線グラフにするためには`connected = TRUE`を追加し、点を削除するために`show.point = FALSE`を別途指定する必要がある。

```{r}
#| fig-width: 5
#| fig-height: 4.5
#| out-width: 500px
#| fig-cap: "[Abadie *et al.*（2014）](https://doi.org/10.1111/ajps.12116)のFigure 3の再現"
plot(scm_fit, type = "gap", plot.ci = "none", 
     connected = TRUE, show.point = FALSE, show.count = FALSE)
```

　再現が目的であれば、上記の図で完成であるが、論文に掲載するのが目的であればやはり処置効果の統計的有意性も検討した方が良いだろう。先ほどのコードから`plot.ci`引数を省略すると95%信頼区間が出力される。

```{r}
#| fig-width: 5
#| fig-height: 4.5
#| out-width: 500px
# plot(scm_fit, type = "gap", connected = TRUE, show.point = FALSE, show.count = FALSE)
plot(scm_fit, type = "gap", show.count = FALSE)
```

　統一直後、若干のGDP上昇が確認できたが、1993年からは一貫して負のATTが観察され、これは統計的に有意である。また、経済効果というのは累積で考える必要があることを考慮すると、ドイツ統一は少なくとも西ドイツのGDPの面では負の効果をもたらしたと評価できよう（他の側面ではプラスになっていた可能性もあるが、少なくとも今回の応答変数では負の因果効果があった）。

　以上の図を自分でゼロベースで作成したい時には`estimand()`関数（第2引数として`"att"`を指定）でATTの推定値を取得できる。

```{r}
estimand(scm_fit, "att") # scm_fit$est.att でも可能だが、マトリックス型になる
```