---
title: "回帰不連続デザイン"
modified-date: today
format: 
  html:
    toc: true
    toc-depth: 1
metadata-files: 
  - "_style/exercise.yml"
---

{{< revealjs file="rdd_slide.html" width="1300px" height="900px" class="ratio ratio-16x9" full-screen-link="true">}}

# セットアップ

　実習ではMeyersson（2014）[^meyersson]の（一部の）再現を試みる。本研究は「イスラム系政党の市長が誕生することは、女性の教育参加（高校修了率など）に対して抑圧的に働くのか、あるいはエンパワーメントとして働くのか」という問いをRDDを使って分析した研究である。分析の結果、イスラム政党の市長が当選した自治体では、女性における高校修了率が大幅に上昇した[^result-reason]ことが明らかになった面白い研究である。分析は1994年の地方選挙を使用において、僅差で当選・落選したイスラム系首長に注目し、2000年の高校卒業者の割合を比較したものである。それでは今回使用するパッケージとデータセットを読み込んでおこう。

[^meyersson]: Meyersson, Erik. 2014. "[Islamic Rule and the Empowerment of the Poor and Pious](https://doi.org/10.3982/ECTA9878)," *Econometrica*, 82(1): 229-269.

[^result-reason]: イスラム系市長の存在が、保守的な家庭環境において少女を公立校へ通学させることへの心理的・環境的ハードルを下げる効果を果たしたと分析している。

```{r}
pacman::p_load(tidyverse,
               broom,
               rdrobust,
               rddapp,
               modelsummary)

df <- read_csv("_data/Myersson_2014.csv")
df
```

　今回使用するデータはMeyersson（2014）が公開した再現用データの一部を抜粋したものである。本来は236変数で構成されており、本研究の本文・付録に掲載されているすべての分析を再現しようとすれば、これらのほとんどが必要だが、ここではMeyersson（2014）の主要な分析結果のみを再現するので、必要な18変数のみ利用する。

|変数名|説明|備考|
|:---|:---|:---|
|`province`|州/県（İl）||
|`district`|地区/群（ilçe）||
|`is_province_center`|||
|`is_district_center`|||
|`is_metro`|大都市ダミー||
|`is_submetro`|副大都市ダミー||
|`iwm`|イスラム系候補者の惜敗率|1994年地方選挙|
|`ivs`|イスラム系候補者の得票率|1994年地方選挙|
|`n_parties`|得票した政党の数|1994年地方選挙|
|`log_pop`|人口（対数）|2000年|
|`female_hs_2000`|15-20歳女性の高卒者の割合|2000年|
|`male_hs_2000`|15-20歳男性の高卒者の割合|2000年|
|`female_hs_1990`|15-20歳女性の高卒者の割合|1990年|
|`male_hs_1990`|15-20歳男性の高卒者の割合|1990年|
|`hh_size`|平均世帯人数|2000年|
|`pop_young`|19歳以下人口の割合|2000年|
|`pop_old`|60歳超え人口の割合|2000年|
|`gender_ratio`|男女比|2000年|

　分析に入る前に簡単なデータハンドリングをしておく。まず、処置変数`treat`を作成する。実際の推定の際は不要な変数だが図表を作成する際に使うこともあるので、割当変数（running variable; RV）が閾値を超えたら1、それ以外は0をとる変数を作る。ここでは1994年地方選挙におけるイスラム系候補者の惜敗率[^iwm]（`iwm`）が割当変数だ。これが0.1なら、イスラム系政党候補者が2位の候補者に比べ10%ポイント得票率が高かった、つまり、当選したことを意味する（2位より得票率が高いことは1位ということになる）。一方、-0.05なら1位の候補者に比べ、得票率が5%ポイント低く、落選したことになる。したがって、`iwm`が0より大きい場合は1、それ以外は0の値をとる`treat`変数を`if_else()`関数で作成する。

[^iwm]: イスラム系候補者が当選した場合は$\frac{\textsf{イスラム系候補者の得票率}}{\textsf{得票率2位候補者の得票率}}$、イスラム系候補者が落選した場合は$\frac{\textsf{イスラム系候補者の得票率}}{\textsf{当選者の得票率}}$で計算する。

```{r}
df <- df |> 
   mutate(treat = if_else(iwm > 0, 1, 0))
```

　続いて、メイン分析の推定に使用する変数が1つでも欠損している行を除外する。たとえば、`df |> drop_na(x)`は変数`x`の値が欠損（`NA`）している場合、その**行**を丸ごと落とすことを意味する。もし、`drop_na(x)`の変わりに`drop_na(x, y)`にすれば変数`x`**か**`y`、1つでも欠損していればその行を落とすことになる。もったいないと思うかも知れないが、どうせ分析の時に欠損値を含む行は自動的に落とされる^[一部のパッケージはその列の平均値や中央値で欠損値を埋めたりもするば、ほとんどのパッケージはそこまでしない。]。むしろ、共変量あり/なしバージョンを推定する場合は、事前に欠損値の整理をしておかないと大変なことになるので、事前に落としておく必要がある。

:::: {.callout-note title="なぜ欠損した行を「予め」削除するのか" collapse=true}
　たとえば、同じデータセット（ *n* = 100 ）を使って、`y ~ d`と`y ~ d + x`のモデルを推定するとする、`x`に10個の欠損値が含まれているとしよう。もし欠損値を含む行を整理せずに推定を続けると、モデル1のサンプルサイズは100、モデル2のサンプルサイズは90になる。ここで2つの推定結果（たとえば、`d`の係数）が異なるとすれば、これは共変量調整が原因と言えるだろうか。もしかしたら、脱落した10行が原因だったかも知れない。2つのモデルは使用しているデータセットがことなるため、モデル間比較ができない。`x`が欠損している10行分を予め削除しておくと、2つのモデルはいずれも *n* = 90だから、推定結果の違いが見られたらそれは共変量調整によるものだと判断することができる。
::::

```{r}
df <- df |> 
   drop_na(female_hs_2000, male_hs_2000, treat, ivs, n_parties, 
           log_pop, pop_young, pop_old, gender_ratio, hh_size, 
           is_district_center, is_province_center, is_sub_metro)

df
```

　約600行分が削除され、残り`r nrow(df)`行となっている。

# 記述統計量

　まず、記述統計量を確認してみよう。Meyersson（2014）のTable 1では全体の平均値と標準偏差、グループ（`treat`の値が0か1か）ごとに平均値と標準誤差を掲載している。`select()`関数で`df`からTable 1に登場した共変量のみを抽出し、{modelsummary}の`datasummary_skim()`で全体（pooled）の記述統計量を確認する。小数点3桁まで出力するために`fmt = fmt_decimal(digits = 3)`を指定知る。

```{r}
df |> 
   select(female_hs_2000, male_hs_2000, treat, ivs, n_parties, 
          log_pop, pop_young, pop_old, gender_ratio, hh_size, 
          is_district_center, is_province_center, is_sub_metro) |> 
   datasummary_skim(fmt = fmt_decimal(digits = 3))
```

　次は処置群（`treat` = 1）と統制群（`treat` = 0）の記述統計量だ。ここでは{modelsummary}の`datasummary_balance()`を使う。`datasumamry_skim()`とは違って、第1引数がformula（`~ 処置変数名`）になっている。データフレーム名は`data`引数に当てる。パイプ演算子を使う場合はプレイスホルダー（`_`）を使う。

```{r}
df |> 
   select(female_hs_2000, male_hs_2000, treat, ivs, n_parties, 
          log_pop, pop_young, pop_old, gender_ratio, hh_size, 
          is_district_center, is_province_center, is_sub_metro) |> 
   datasummary_balance(~treat, data = _, fmt = fmt_decimal(digits = 3))
```

　記述統計を見るとイスラム系首長のいる自治体の場合、高校を卒業した15-20歳女性の割合が約`r sprintf("%.1f", mean(df$female_hs_2000[df$treat == 1]) * 100)`%、非イスラム系首長のいる自治体のそれは約`r sprintf("%.1f", mean(df$female_hs_2000[df$treat == 0]) * 100)`である。この差分は約`r sprintf("%.1f", (mean(df$female_hs_2000[df$treat == 1]) - mean(df$female_hs_2000[df$treat == 0])) * 100)`%ポイントだ。男性のそれが`r sprintf("%.1f", (mean(df$male_hs_2000[df$treat == 1]) - mean(df$male_hs_2000[df$treat == 0])) * 100)`%ポイントであることを考えると、やはり通念通り、イスラム政党の政権掌握は女性の権利を後退させるように見える。

　しかし、これは単純比較から得られた結果だ。観察データには常に内生性が残っている。単に、イスラム信者の多い地域においてイスラム系首長が誕生しやすく、女性に教育を受けさせない家庭が多い可能性もある。もしそうであれば、これは家庭の問題であって首長が原因とは言えないだろう。やはり、より厳密なリサーチデザインが必要だろう。ここで登場することが回帰不連続デザイン（regression discontinuity design; RDD）だ。イスラム系首長がギリギリ当選した自治体とギリギリ落選した自治体であれば、自治体のしての特徴はそこまで変わらないだろう。Meyersson（2014）はこの点に着目し、イスラム政党による政治的統制が女性のエンパワーメントに影響を与えるかどうかを検証した研究成果である。

# 推定

　それではLATEを推定してみよう。Meyersson（2014）のFigure 4とTable 2が主要推定結果である。RDDを使った研究は図と表の組み合わせが定番である。図で<ruby>大体の<rt>・・・</rt></ruby>雰囲気を見せ、表で具体的な処置効果を示す。Figure 4は4つの図で、Table 2は計18のモデルで構成されているが、ここでは紙幅（...?）の関係上、すべての結果を再現せず、メインの結果のみを再現する。

## LATEの推定

　本稿のメインの推定結果はTable 2のPanel Aの左から4列目とPanel Bの左から4列目である^[いずれも最適バンド幅を使用し、共変量を入れた局所線形回帰分析の結果である。]。いずれも2000年における高卒の割合を結果変数だが、Panel Aが女性、Panel Bが男性である。

　まず、女性の高卒割合を結果変数とし、共変量を入れていないモデル（Panel Aの3列目）を推定してみよう。使用する関数は{rdrobust}の`rdrobust()`だ。必須引数は`y`、`x`、`c`、`data`だ。`y`と`x`は結果変数と割当変数名、`data`は`x`と`y`で指定した変数が格納されているデータフレーム名だ。最後に`c`は処置を受ける閾値（*c*utpoint）だ。今回は`iwm`が0より大きくなると処置群に割り当てられるから`c = 0`になる。ただし、`c`は既定値が0であり、ここの実習では指定しなくても問題ない（一応、最初は付けてみよう）。

```{r}
rdrobust(y = female_hs_2000, x = iwm, c = 0, data = df)
```

　何か表示されるが、推定結果はどこにあるだろうか。推定結果を見るためには`rdrobust()`で推定したオブジェクトを`summary()`関数に通す必要がある。

```{r}
rdrobust(y = female_hs_2000, x = iwm, data = df) |> 
   summary(all = TRUE)
```

:::: {.callout-tip title="推定結果を表形式で抽出したい" collapse=true}
　{broom}の`tidy()`関数を使えばLATEの推定結果をデータフレーム型で抽出できる。

```{r}
rdrobust(y = female_hs_2000, x = iwm, data = df) |> 
   tidy()
```
::::

　計3つの推定結果（Conventional、Bias-Corrected、Robust）が表示され、結果も微妙に異なる。どの結果が、Meyersson（2014）の結果と一致するだろうか。論文を見直してみても良いが、結論からいうと一致するものは「ない」。Meyersson（2014）の推定結果は点推定値が0.032、標準誤差が0.010になっている。この相違を説明するのはかなり面倒だ。簡単にいえば、Meyersson（2014）のRDDと{rdrobust}がデフォルトで提供しているRDDは同じRDDとはいえ、中身の設定が相当異なると言える。まず、使用しているバンド幅が異なる。Meyersson（2014）はImbens and Kalyanaraman（2012）[^ik12]、通常IK、またはIK12バンド幅[^ik09]を使用しているが、{rdrobust}はCalonico *et al.*（2014）[^cct2014]のバンド幅を使用している。数年前までは引数でIK12が指定できたが、今はできなくなっている^[Calonico *et al.*（2014）の著者は{rdrobust}パッケージの開発者でもあるが、昔は伝統的なRDD推定にも対応していたが、今は自分たちが推奨している手法のみ使えるようになっている。{rdd}パッケージが使えなくなった2026年現在、{rdrobust}パッケージが事実上の標準（*de facto* standard）だが、かなり独善的としか言いようがない。{rddapp}や{rddtools}などのパッケージもあるが、今のところ出来が微妙だ。]。

[^ik09]: IKでなくIK12と呼ぶには理由がある。Imbens and Kalyanaraman（2012）はNBERワーキングペーパー（[Imbens and Kalyanaraman 2009](https://doi.org/10.3386/w14726)）をベースとしているが、ワーキングペーパーの時の計算方法と2012年の論文版の計算方法がやや異なるからだ。この微妙な違いにこだわる人はIK09とIK12と分けて呼ぶ。

[^ik12]: Imbens, Guido, Karthik Kalyanaraman. 2012. "[Optimal Bandwidth Choice for the Regression Discontinuity Estimator](https://doi.org/10.1093/restud/rdr043)," *The Review of Economic Studies*, 79(3): 933-959.

[^cct2014]: Calonico, Sebastian, Cattaneo, Matias D. and Titiunik, Ricio. (2014), "[Robust Nonparametric Confidence Intervals for Regression-Discontinuity Designs](https://doi.org/10.3982/ECTA11757)," *Econometrica*, 82: 2295-2326.

　それではバンド幅を変えれば同じ結果が得られるだろうか。IK12バンド幅の値は0.2397612だ。これを使ってみよう。`rdrobust()`でバンド幅を手動で指定したい時には`h`引数を使用する。

```{r}
rdrobust(y = female_hs_2000, x = iwm, data = df,
         h = 0.2397612) |> 
   summary(all = TRUE)
```

　それでも結果が全然合わない。元の論文と{rdrobust}の違いはバンド幅の選び方だけではない。カーネル関数も異なる。講義ではRDDにおけるカーネル関数の事実上の標準は三角形カーネル関数（traiangular）と述べた（はず）が、{rdrobust}でもこれを採用している。しかし、Meyersson（2014）はなぜか一様カーネル関数（uniform / rectangular）を使用している^[ただし、IK12バンド幅の計算には三角形カーネル関数を使用している]。それでは`kernel`引数でカーネル関数を一様カーネルに変えてみよう。

```{r}
rdrobust(y = female_hs_2000, x = iwm, data = df,
         h = 0.2397612, kernel = "uniform") |> 
   summary(all = TRUE)
```

　Conventional行で点推定値（0.032）が一致した。点推定値のズレの謎はこれで解決したが、標準誤差がややことなる。論文では0.010、{rdrobust}の推定結果は0.012だ。結論からいうと、これはどうしようもない。{rdrobust}ではAbadie and Imbens（2006）[^abadie_imbens_2006]の不均一分散に頑健な最近傍分散推定量（heteroskedasticity-robust nearest neighbor variance estimator）が採用されており、Meyersson（2014）は分散不均一性を考慮した標準誤差を採用していない^[共変量を投入したモデルでは県レベルでクラスタリングした標準誤差を使っている]。問題は{rdrobust}では頑健ではない通常の標準誤差は使えないということだ。つまり、{rdrobust}で本論文の結果を100%再現することはできない。誤解しないで頂きたいが、これはMeyersson（2014）がわざと頑健ではない手法を採用したとか、方法論的に間違った手法を使ったとか、あるいは時代遅れだったとか、そういうものではない。この論文が執筆された時期を考えるとある意味、これが標準的な作法だったともいえる^[ただし、バンド幅の計算時には使用した三角形カーネル関数を使わなかったことは未だに謎である。]。実際に論文を読んで見れば分かるが、「ここまでする?」と思わせるレベルで方法論的に真摯に向かってる良い論文だ。

[^abadie_imbens_2006]: Abadie, Alberto. and Guido. W. Imbens. 2006. "[Large Sample Properties of Matching Estimators for Average Treatment Effects](https://doi.org/10.1111/j.1468-0262.2006.00655.x)," *Econometrica*, 74: 235-267.

　話を戻し、Conventional、Bias-corrected、Robustのどの推定結果を使うべきかについて考えてみよう。なるべく論文の正確に再現したいのであればConventionalだが、自分の論文であればより頑健なRobustを使うのが良いだろう。{rdrobust}パッケージでの推定方法等に関してはCalonico *et al.*（2014）[^cct2014]を参照すること。

　それでは共変量を投入した推定方法を紹介する。ここからは{rdrobust}のデフォルト設定（CCTバンド幅、頑健標準誤差、三角形カーネル関数）を使用し、推定結果はRobust列を使う。`rdrobust()`で共変量は`covs`引数で指定する。具体的には`covs ~ 共変量1 + 共変量2 + ...`のように書く。使用する共変量はTable 2の下段に書かれている[^covs]。また、論文内では推定後、県（`province`）単位でクラスタリングした標準誤差を使用していることを明記しているので、`cluster = province`を追加し、`province`変数でクラスタリングした頑健標準誤差を使用する[^cr]。クラスター標準誤差の計算方法としてCR1、CR2、CR3が提供されており、`cluster`引数を指定すると自動的にCR1が適用される。CR2やCR3に変更したい場合は`vce = "cr2"`か`vce = "cr3"`を引数として追加すれば良い。CR3はやや大きめの標準誤差を出す保守的な計算方法だが、一般的に採用されている方法はCR2である（Imbens and Kolesár 2016）[^cr]。ここでもCR2を使うとする。推定したオブジェクトはそのまま`summary()`関数に渡し、LATE推定結果を確認してみよう。

[^covs]: イスラム系政党の得票率（`ivs`）、得票した政党の数（`n_parties`）、19歳未満の人口割合（`pop_young`）、61歳より上の人口割合（`pop_old`）、男女比（`gender_ratio`）、対数化した人口（`log_pop`）、中心都市ダミー（`is_province_center`、`is_district_center`、`is_sub_metro`、`is_metro`）、固定効果のための各県のダミー変数（`province`）

[^cr]: Guido W. Imbens and Michal Kolesár. 2016. "[Robust Standard Errors in Small Samples: Some Practical Advice](https://doi.org/10.1162/REST_a_00552)," *The Review of Economics and Statistics,* 98(4): 701-712.

```{r}
rdrobust(y = female_hs_2000, x = iwm, data = df, 
         covs = ~ ivs + n_parties + pop_young + pop_old + gender_ratio + log_pop + 
            is_province_center + is_district_center + is_sub_metro + is_metro + province, 
         cluster = province, vce = "CR2") |> 
   summary(all = TRUE)
```

　これから共変量を投入したモデルを推定していくわけだが、毎回共変量のを書くのは面倒だろう。`formula()`関数を使えば、これらの共変量（`~ ivs + n_parties + ...`）を一つのオブジェクトとして扱うことができる。共変量リストを`cov_formula`と名付けて格納してみよう。

```{r}
cov_formula <- formula(~ ivs + n_parties + pop_young + pop_old + gender_ratio + log_pop + 
                          is_district_center + is_province_center + is_sub_metro + 
                          is_metro + province)
```

　これからは`covs = cov_formula`と書くだけで、上記の11個の共変量リスト作成の手間が省ける。

```{r}
rdrobust(y = female_hs_2000, x = iwm, data = df, covs = cov_formula, 
         cluster = province, vce = "CR2") |> 
   summary(all = TRUE)
```

　それでは本稿のメインのモデルを推定してみよう。結果変数の2種類であり、（1）2000年におけるの15〜20歳女性の高校卒業者割合（`female_hs_2000`）と（2）2000年におけるの15〜20歳男性の高校卒業者割合（`male_hs_2000`）だ。推定結果はそれぞれ`rdd_female_2000`、`rdd_male_2000`と名付ける。

```{r}
rdd_female_2000 <- rdrobust(y = female_hs_2000, x = iwm, data = df, covs = cov_formula, 
                            cluster = province, vce = "CR2")

rdd_male_2000 <- rdrobust(y = male_hs_2000, x = iwm, data = df, covs = cov_formula, 
                          cluster = province, vce = "CR2")
```

　これらの結果を{broom}の`tidy()`関数でLATEの推定値のみ表形式で抽出できるが、これを`bind_rows()`関数で一つのデータフレームにまとめてみよう。`bind_rows()`関数の使い方は「[Rの復習](r.qmd)」を参照すること。

```{r}
list("Female" = tidy(rdd_female_2000),
     "Male"   = tidy(rdd_male_2000)) |> 
   bind_rows(.id = "gender")
```

　以下はこの表からRobustの行のみ残し、pointrangeプロットで可視化するコードだ。

```{r}
#| fig-width: 5
#| fig-height: 3
#| out-width: 500px
list("Female" = tidy(rdd_female_2000),
     "Male"   = tidy(rdd_male_2000)) |> 
   bind_rows(.id = "gender") |> 
   filter(term == "Robust") |> 
   ggplot() +
   geom_hline(yintercept = 0, linetype = "dashed") +
   geom_pointrange(aes(x = gender, y = estimate, ymin = conf.low, ymax = conf.high)) +
   labs(x = "Gender", y = "LATE with 95% CIs") +
   theme_classic()
```

　イスラム系首長の誕生は女性の世俗的な高校教育を統計的有意に増加させたことが分かった。一方、男性のそれは効果量が小さく、統計的有意な処置効果は確認できなかった。

## 可視化

　続いて、Figure 4を再現してみよう。Figure 4は計4つの図で構成されされているが、1つでも作れるようになったら、あとは使用する変数と図のスケールを少しいじるだけが。まずはメインの分析結果である2000年におけるの15〜20歳女性の高校卒業者割合（`female_hs_2000`）を応答変数とした図（Figure 4の左上）を作ってみよう。

　まずは割当変数（`iwm`）と結果変数（`female_hs_2000`）の散布図を作ってみよう。論文のFigure 4では`iwm`の値が-0.5以上、0.5以下のケースのみを使用しているため、`df`を`ggplot()`に渡す前に`filter()`関数で`iwm`の値が-0.5以上、0.5以下のケースのみに絞る。

```{r}
#| fig-width: 4
#| fig-height: 4
#| out-width: 400px
df |> 
   filter(iwm >= -0.5 & iwm <= 0.5) |> 
   ggplot(aes(x = iwm, y = female_hs_2000)) +
   geom_point()
```

　続いて、曲線をオーバラップしてみよう。この曲線は**平滑化曲線**（smoothing line）と呼ばれるものであり、2つの変数間の関係を示す滑らかな曲線（または直線）である。よく使う回帰直線もできるが、RDD界隈では一般的にLOESS（locally estimated scatterplot smoothing）と呼ばれる局所回帰で推定した線が用いられる。RDDのLATEを推定する際の局所回帰に似たようなものであるが、簡単にいえば、「データ全体に1本のカーブを当てはめるのではなく、各点の周りだけを見て、その近所のデータだけで簡単な回帰線を引く」を、全部の点で繰り返して、それらをつなげたものである。そうすることで直線ではなく、滑らかな曲線が得られる。LOESSの詳細はCleveland（1979）[^loess]をネット上の解説記事等を参照されたい。

[^loess]: Cleveland, William S. 1979. "[Robust Locally Weighted Regression and Smoothing Scatterplots](https://doi.org/10.1080/01621459.1979.10481038)," *Journal of the American Statistical Association*, 74(368): 829-836.

　LOESS線は`geom_smooth()`レイヤーで足せる。`method = "loess"`をすればLOESSが、`"lm"`だと線形回帰、`"gam"`だと一般化加法モデルが使われる（自分で作った関数を使用することもできる）。また、マッピングでは`x`と`y`だけでなく、`group`も必要だ。`group`を指定しないと一本の線が表示されるが、`group = treat`にしておくと、統制群と処置群、それぞれのLOESS曲線が計算され、出力される。

```{r}
#| fig-width: 4
#| fig-height: 4
#| out-width: 400px
df |> 
   filter(iwm >= -0.5 & iwm <= 0.5) |> 
   ggplot() +
   geom_point(aes(x = iwm, y = female_hs_2000)) +
   geom_smooth(aes(x = iwm, y = female_hs_2000, group = treat), method = "loess")
```

　コードを見ると、`geom_point()`と`geom_smooth()`は`x`と`y`のマッピングを共有しているため、この2つは`ggplot()`内でマッピングしておくとより簡潔なコードになる。

```{r}
#| fig-width: 4
#| fig-height: 4
#| out-width: 400px
df |> 
   filter(iwm >= -0.5 & iwm <= 0.5) |> 
   ggplot(aes(x = iwm, y = female_hs_2000)) +
   geom_point() +
   geom_smooth(aes(group = treat), method = "loess")
```

　線がジャンプしていることが分かる。実はこれだけで目的は達成したが、Figure 4を見ると散布図が非常にシンプルになっている。RDDにおける可視化は情報量よりも**傾向**が重要だ。ここまで点が多いと、線はジャンプしていても、点の群れがジャンプしているかどうかは分かりにくい。ここでは以下の図のようにデータを4%ポイントの区間に分け、その区間内の結果変数（`female_hs_2000`）の平均値をプロットしてみよう。

```{r}
#| echo: false
#| fig-width: 8
#| fig-height: 4
#| out-width: 800px
df |> 
   filter(iwm >= -0.5 & iwm <= 0.5) |> 
   ggplot(aes(x = iwm, y = female_hs_2000, group = treat)) +
   geom_point(color = "gray", alpha = 0.5) +
   geom_vline(xintercept = seq(-0.52, 0.52, by = 0.04)) +
   stat_summary_bin(fun = "mean", geom = "point", 
                    binwidth = 0.04, boundary = 0,
                    size = 3, shape = 21, color = "white", aes(fill = "区間内のfemale_hs_2000の平均値")) +
   scale_fill_manual(values = c("区間内のfemale_hs_2000の平均値" = "tomato")) +
   theme_gray(base_size = 14) +
   theme(legend.position = "bottom",
         legend.title    = element_blank())
```

　任意の区間（bin）内で変数を要約（summary）し、プロットする関数は`stat_summary_bin()`だ。ここで要約方法は平均値（`fun = "mean"`）、出力方法は散布図（`geom = "point"`）とする。区間の幅は0.04（`bindwidth = 0.04`）にする。ここでさらに`boundary = 0`を指定しておくと、区間が0にかからなくなり、Figure 4のような図が作れるようになる。後は`geom_point()`同様、`size`、`shape`、`color`、`fill`等で点のカスタマイズをする。ここでは点の大きさは3、形は枠線付きの円（21番）、枠線の色は黒、中身の色塗りはグレーとする。

```{r}
#| fig-width: 4
#| fig-height: 4
#| out-width: 400px
df |> 
   filter(iwm >= -0.5 & iwm <= 0.5) |> 
   ggplot(aes(x = iwm, y = female_hs_2000, group = treat)) +
   stat_summary_bin(fun = "mean", geom = "point", 
                    binwidth = 0.04, boundary = 0,
                    size = 3, shape = 21, color = "black", fill = "gray")
```

　ここでさらにLOESS曲線と割当変数の閾値に垂直線（`geom_vline()`）を乗せる。線の色は黒（`color = "black"`）、太さはやや細めの0.5（`linewidth = 0.5`）とする。

```{r}
#| fig-width: 4
#| fig-height: 4
#| out-width: 400px
df |> 
   filter(iwm >= -0.5 & iwm <= 0.5) |> 
   ggplot(aes(x = iwm, y = female_hs_2000)) +
   geom_vline(xintercept = 0, linetype = "dashed", color = "gray") +
   stat_summary_bin(fun = "mean", geom = "point", 
                    binwidth = 0.04, boundary = 0,
                    size = 3, shape = 21, color = "black", fill = "gray") +
   geom_smooth(aes(group = treat), method = "loess", color = "black", linewidth = 0.5)
```

:::: {.callout-tip title="曲線の滑らかさの調節" collapse=true}
　`geom_smooth()`内の`span`引数で曲線の滑らかさは調整できる。既定値は0.75だが、これを大きくすればするほど滑らかな曲線となり、小さいするとより点（データポイント）にフィットするギザギザな線になる。

```{r}
#| echo: false
#| label: fig-smooth-span
#| layout-ncol: 2
#| fig-width: 4
#| fig-height: 4
#| out-width: 400px
#| fig-cap: "`span`引数による曲線の滑らかさの調節"
#| fig-subcap:
#|   - "`span = 0.25`の場合"
#|   - "`span = 1.5`の場合"
df |> 
   filter(iwm >= -0.5 & iwm <= 0.5) |> 
   ggplot(aes(x = iwm, y = female_hs_2000)) +
   geom_vline(xintercept = 0, linetype = "dashed", color = "gray") +
   stat_summary_bin(fun = "mean", geom = "point", 
                    binwidth = 0.04, boundary = 0,
                    size = 3, shape = 21, color = "black", fill = "gray") +
   geom_smooth(aes(group = treat), method = "loess", color = "black", linewidth = 0.5, span = 0.25) +
   labs(x = "割当変数", y = "結果変数", title = "span = 0.25の場合") +
   coord_cartesian(ylim = c(-0.05, 0.25)) +
   theme_classic()

df |> 
   filter(iwm >= -0.5 & iwm <= 0.5) |> 
   ggplot(aes(x = iwm, y = female_hs_2000)) +
   geom_vline(xintercept = 0, linetype = "dashed", color = "gray") +
   stat_summary_bin(fun = "mean", geom = "point", 
                    binwidth = 0.04, boundary = 0,
                    size = 3, shape = 21, color = "black", fill = "gray") +
   geom_smooth(aes(group = treat), method = "loess", color = "black", linewidth = 0.5, span = 1.5) +
   labs(x = "割当変数", y = "結果変数", title = "span = 1.5の場合") +
   coord_cartesian(ylim = c(-0.05, 0.25)) +
   theme_classic()
```
::::

　あとは`labs()`で軸タイトル、図のタイトルを修正し、`coord_cartesian()`で座標軸の下限と上限を調節する。今回は縦軸の下限と上限をそれぞれ-0.05、0.25にしたいから`ylim = c(-0.05, 0.25)`とする。テーマはMeyersson（2014）内の図と似た雰囲気のクラシック（`theme_classic()`）を使う。

```{r}
#| fig-width: 4
#| fig-height: 4
#| out-width: 400px
df |> 
   filter(iwm >= -0.5 & iwm <= 0.5) |> 
   ggplot(aes(x = iwm, y = female_hs_2000)) +
   geom_vline(xintercept = 0, linetype = "dashed", color = "gray") +
   stat_summary_bin(fun = "mean", geom = "point", 
                    binwidth = 0.04, boundary = 0,
                    size = 3, shape = 21, color = "black", fill = "gray") +
   geom_smooth(aes(group = treat), method = "loess", color = "black", linewidth = 0.5) +
   labs(x = "Islamic win margin in 1994", y = "Share of 15-20-year-olds\nwith high school degree",
        title = "(a) Women in 2000") +
   coord_cartesian(ylim = c(-0.05, 0.25)) +
   theme_classic()
```

　同じ要領で縦軸（結果変数）を2000年におけるの15〜20歳男性の高校卒業者割合（`male_hs_2000`）、1990年におけるの15〜20歳女性の高校卒業者割合（`female_hs_1990`）、1990年におけるの15〜20歳男性の高校卒業者割合（`male_hs_1990`）にした図を作成してみよう（以下の「▶ コード」をクリックすればコードが表示される）。

```{r}
#| code-fold: true
#| label: fig-main-result
#| layout: [[49,-2,49],[49,-2,49]]
#| fig-width: 4
#| fig-height: 4
#| fig-cap: "Meyersson（2014）のFigure 4の再現"
#| fig-subcap:
#|   - 女性の高卒者割合（2000年）
#|   - 男性の高卒者割合（2000年）
#|   - 女性の高卒者割合（1990年）
#|   - 男性の高卒者割合（1990年）
df |> 
   filter(iwm >= -0.5 & iwm <= 0.5) |> 
   ggplot(aes(x = iwm, y = female_hs_2000)) +
   geom_vline(xintercept = 0, linetype = "dashed", color = "gray") +
   stat_summary_bin(fun = "mean", geom = "point", 
                    binwidth = 0.04, boundary = 0,
                    size = 3, shape = 21, color = "black", fill = "gray") +
   geom_smooth(aes(group = treat), method = "loess", color = "black", linewidth = 0.5) +
   labs(x = "Islamic win margin in 1994", y = "Share of 15-20-year-olds\nwith high school degree", 
        title = "(a) Women in 2000") +
   coord_cartesian(ylim = c(-0.05, 0.25)) +
   theme_classic()

df |> 
   filter(iwm >= -0.5 & iwm <= 0.5) |> 
   ggplot(aes(x = iwm, y = male_hs_2000)) +
   geom_vline(xintercept = 0, linetype = "dashed", color = "gray") +
   stat_summary_bin(fun = "mean", geom = "point", 
                    binwidth = 0.04, boundary = 0,
                    size = 3, shape = 21, color = "black", fill = "gray") +
   geom_smooth(aes(group = treat), method = "loess", color = "black", linewidth = 0.5) +
   labs(x = "Islamic win margin in 1994", y = "Share of 15-20-year-olds\nwith high school degree", 
        title = "(b) Men in 2000") +
   coord_cartesian(ylim = c(-0.05, 0.25)) +
   theme_classic()

df |> 
   filter(iwm >= -0.5 & iwm <= 0.5) |> 
   ggplot(aes(x = iwm, y = female_hs_1990)) +
   geom_vline(xintercept = 0, linetype = "dashed", color = "gray") +
   stat_summary_bin(fun = "mean", geom = "point", 
                    binwidth = 0.04, boundary = 0,
                    size = 3, shape = 21, color = "black", fill = "gray") +
   geom_smooth(aes(group = treat), method = "loess", color = "black", linewidth = 0.5) +
   labs(x = "Islamic win margin in 1994", y = "Share of 15-20-year-olds\nwith high school degree", 
        title = "(c) Women in 1990") +
   coord_cartesian(ylim = c(-0.05, 0.25)) +
   theme_classic()

df |> 
   filter(iwm >= -0.5 & iwm <= 0.5) |> 
   ggplot(aes(x = iwm, y = male_hs_1990)) +
   geom_vline(xintercept = 0, linetype = "dashed", color = "gray") +
   stat_summary_bin(fun = "mean", geom = "point", 
                    binwidth = 0.04, boundary = 0,
                    size = 3, shape = 21, color = "black", fill = "gray") +
   geom_smooth(aes(group = treat), method = "loess", color = "black", linewidth = 0.5) +
   labs(x = "Islamic win margin in 1994", y = "Share of 15-20-year-olds\nwith high school degree", 
        title = "(d) Men in 1990") +
   coord_cartesian(ylim = c(-0.05, 0.25)) +
   theme_classic()
```

```{r}
#| include: false
female_90 <- rdrobust(y = female_hs_1990, x = iwm, data = df, cluster = province, vce = "CR2") 
male_90   <- rdrobust(y = male_hs_1990, x = iwm, data = df, cluster = province, vce = "CR2") 
```

　イスラム系首長の誕生は女性の世俗的な高校教育を増加させるという傾向が確認できた。また、1990年における高校卒業者の割合を縦軸にした分析では線の大きなジャンプが確認出来ていない。1994年の選挙結果前にジャンプが見られないことは、逆の因果や第3の要因（交絡要因）がないことを強く示唆している[^late-1990]。

　しかし、こういった図からでは統計的有意性検定はできず、あくまでも「傾向」を確認することが主な目的である。曲線のジャンプの幅や信頼区間はLOESSの設定によっていくらでも変わるものであり、この図から効果の有無を語ることはできない。処置効果の有無やその効果量の大きさを語る際には図ではなく、推定結果そのものの図表を使おう。

[^late-1990]: 1990年の女性を結果変数とした場合のLATEの推定値は`r sprintf("%.3f", tidy(female_90)$estimate[3])`（*p* = `r sprintf("%.3f", tidy(female_90)$p.value[3])`）、男性のそれは`r sprintf("%.3f", tidy(male_90)$estimate[3])`（*p* = `r sprintf("%.3f", tidy(male_90)$p.value[3])`）である。論文の付録にも同様の分析結果が掲載されている。先述の通り、使用しているカーネル関数やバンド幅が異なるため、そこそこギャップがあるが、これらを一致させるとほぼ同じ結果が得られる。しかし、なぜかこの分析においては共変量を投入していない。たしかに、共変量は2000年時点での変数だから共変量として不適切かも知れないが、ここは玉に瑕とも言えよう。

:::: {.callout-tip title="`rdplot()`を使った簡単な作り方" collapse=true}
　{rdrobust}を使った`rdplot()`を使えばより簡単に上記の図が作れる。`rdplot()`の`y`、`x`、`c`、`data`引数は`rdrobust()`のそれと同じだ。ここに`nbins`引数を使うことで、閾値を中心とし左右に何個の点を出力するかが調節できる。

```{r}
rdplot1 <- df |> 
   filter(iwm >= -0.5 & iwm < 0.5) |> 
   rdplot(y = female_hs_2000, x = iwm, nbins = 15, data = _)
```

　出力された図は{ggplot2}で作られたものだ。`図オブジェクト名$rdplot`でオブジェクトの中から図だけを抽出できるため、ここから`+`演算子を使うとさらにレイヤーを追加できる。

```{r}
rdplot1$rdplot +
   labs(x = "Islamic win margin in 1994", 
        y = "Share of 15-20-year-olds\nwith high school degree", 
        title = "(a) Women in 2000") 
```
::::

# RDDの仮定

RDDの識別条件として重要なのは以下の3点です。

1. 閾値周辺において潜在的結果が連続であること
1. 閾値周辺において応答変数に影響を与える共変量（処置変数を除く）が連続すること
1. 閾値周辺において割当変数が連続であること

これらの仮定はそれぞれプラセボ検定、バランスチェック、密度検定を使うことで仮定の違反有無が確認できる。ただ、仮定の**違反**有無を確認することが限界であり、「仮定が満たされていない」ことは確認できても、「仮定が満たされている」は確認できない（統計的仮説検定の仕組みを考えてみよう）。せいぜい「「仮定が満たされていない」とは言えない」くらいまでしか確認できない。それでも仮定違反が見つかるだけでも十分に意義はあろう。

## プラセボ検定

　潜在的結果の連続性は「もし、閾値が今とは異なる別のポイントなら、今の閾値周辺において直線（または曲線）は連続しているだろう」ということである。飲酒年齢の例で考えると、交通事故率は20歳を境界にジャンプしていると考えられる。もし、法改正により飲酒可能な年齢が18歳に引き下げられた場合、今の20歳周辺で見られるジャンプは見られなくなる、これが潜在的結果が連続している状況である^[18歳周辺にジャンプが見られるかどうかは別の話である。重要なのは閾値が変化したら既存の閾値周辺における傾向性はジャンプしないとのことだ。]。しかし、我々は潜在的結果のうち、反事実は観察できない。したがって、この連続性を直接立証することはできない。

　ここで発想を転換してみよう。「処置が発生しない場所でも、同じようなジャンプが生じていないか」を確認することはどうだろうか。もし、本当の閾値以外の場所でも、ジャンプが頻繁に見つかるなら、「このデータでは、処置がなくても割当変数に沿って不連続な変化が発生しているのでは?」という疑念が生じることになる。これがプラセボテスト（placebo test）の考え方だ。偽の閾値を与えた場合、統計的に有意なLATEが得られるかどうかを確認することである。プラセボテストの方法はいくつか考えられるが、ここではImbens and Lemieux（2008）[^imbens-lemieux-2008]が提案した方法を紹介する。

[^imbens-lemieux-2008]: Imbens, Guido W. and Thomas Lemieux. 2008. "[Regression discontinuity designs: A guide to practice.](https://doi.org/10.1016/j.jeconom.2007.05.001)" *Journal of Econometrics,* 142(2): 615-635.

　まず、`filter()`関数を使用し、データセットを処置群と統制群で分割する。統制群のデータセットは`df_c`、処置群のそれは`df_t`とする。

```{r}
df_c <- df |> filter(treat == 0)
df_t <- df |> filter(treat == 1)
```

　つづいて、任意の閾値を決める。Imbens and Lemieux（2008）は閾値を中心に左側に個体の50%、右側に50%が入るよう閾値を提案している。簡単にいえば、中央値（= 第2四分位数）だ。`median()`関数を使えば簡単に中央値が計算できる。むろん、必ず中央値を使う必要はない。たとえば閾値を中心に左側に個体の40%、右側に60%が入るような閾値を決めても良い。その場合は`qunatile()`関数を使用すれば良い（`quantile(データフレーム名$iwm, probs = 0.4)`）。

```{r}
median(df_c$iwm)
median(df_t$iwm)
```

　あとはこの2つのデータセットと閾値を使用し、同じRDDを行えば良い。今回は`tidy()`関数でLATEの推定値だけ確認しよう。

```{r}
rdrobust(y = female_hs_2000, x = iwm, data = df_c, c = median(df_c$iwm)) |> 
   tidy()

rdrobust(y = female_hs_2000, x = iwm, data = df_t, c = median(df_t$iwm)) |> 
   tidy()
```

　いずれも統計的有意なジャンプが見られなかった。これが潜在的結果の連続性を保証するわけではないが、少なくとも潜在的結果の非連続性の証拠は**まだ**見つかってないことを意味している。

:::: {.callout-note title="図を添えても良いかも?" collapse=true}
　以下のように通常とRDD同様、プラセボテストの図を添えても良いだろう。本文に載せるには字数制限がもったいないので、付録で良いかも知れない。

```{r}
#| echo: false
#| label: fig-placebo-test
#| layout-ncol: 2
#| fig-width: 4
#| fig-height: 4
#| fig-cap: プラセボテストの可視化
#| fig-subcap:
#|    - 統制群
#|    - 処置群
df_c |> 
   mutate(treat = if_else(iwm >= median(iwm), 1, 0)) |> 
   ggplot(aes(x = iwm, y = female_hs_2000)) +
   geom_vline(xintercept = median(df_c$iwm), linetype = "dashed", color = "gray") +
   stat_summary_bin(fun = "mean", geom = "point", 
                    binwidth = 0.02, boundary = 0,
                    size = 3, shape = 21, color = "black", fill = "gray") +
   geom_smooth(aes(group = treat), method = "loess", color = "black", linewidth = 0.5) +
   labs(x = "Islamic win margin in 1994", y = "Share of 15-20-year-olds\nwith high school degree (women in 2000)", 
        title = "Control group") +
   coord_cartesian(ylim = c(-0.05, 0.25)) +
   theme_classic()

df_t |> 
   mutate(treat = if_else(iwm >= median(iwm), 1, 0)) |> 
   ggplot(aes(x = iwm, y = female_hs_2000)) +
   geom_vline(xintercept = median(df_t$iwm), linetype = "dashed", color = "gray") +
   stat_summary_bin(fun = "mean", geom = "point", 
                    binwidth = 0.02, boundary = 0,
                    size = 3, shape = 21, color = "black", fill = "gray") +
   geom_smooth(aes(group = treat), method = "loess", color = "black", linewidth = 0.5) +
   labs(x = "Islamic win margin in 1994", y = "Share of 15-20-year-olds\nwith high school degree (women in 2000)", 
        title = "Treatment group") +
   coord_cartesian(ylim = c(-0.05, 0.25)) +
   theme_classic()
```
::::

　プラセボテストにはいくつかのやり方が考えられる。たとえばデータを分割せず、全体のデータセットに対し、割当変数の閾値を少しずつ動かしながらLATEを推定することも考えられる。`rdrobust()`の`c`引数だけを修正すれば良いし、簡単にできよう。

## 密度検定

　割当変数の連続する密度検定の結果はFigure 2として掲載されている。割当変数の連続性が確認されない場合、割当変数に人為的な操作が加わっている可能性が示唆される。変数の人為的操作は日常的に観察できる。

　以下は日本で販売されている乗用車（除く軽自動車）の車幅の分布を示したものである（AIで適当に集めたデータなので、そこまで信頼できるものではない）。日本で販売されている軽自動車以外の乗用車の車幅の平均値は約1,800mm、標準偏差は約85mmであり、これは赤い線で示している（もう一度強調するが、AIで適当に集めたデータである）。傾向としては分布とおりだが、異常な箇所がいくつかある。それは車幅が1,700mmと1,800mmにギリギリいっていない車が異常に多いことだ。車幅はメーカー側で決めるものであり、意図的にこうなっている。維持費が比較的安いと言われている通称「５ナンバー」車両の条件の一つが車幅1,700mm以下であるため、多くの車の車幅が1,695mmになっている。また、1,800mmにも理由がある。都心部のマンションにある機械式駐車場の多くが1,800mmまで入庫できるからだ^[実際は、数センチ程度の余裕はあるが、1mmでも超えたら管理組合で入庫お断りになるケースが多い。]。今は1,850mmの機械式駐車場が標準で、タワマンのように富裕層の多いマンションだと2,000mmまで入庫できる機械式駐車場も多いが、まだ多くが1,800mmが限界になっている。「
売れそうな」車幅の車種をたくさん作っていることが、このような車幅の分布密度の断絶の理由でもある（むろん、一番多いのは車幅は1,475mmであり、これは日本の軽自動車規格である1,480mmギリギリの数値である）。

```{r}
#| echo: false
#| fig-width: 5
#| fig-height: 3
#| out-width: 600px
read_csv("_data_slide/rdd/japan_cars.csv") |> 
   filter(width >= 1500) |>
   ggplot() +
   geom_histogram(aes(x = width, fill = ((width >= 1690 & width <= 1700) | (width >= 1791 & width <= 1800))),
                  binwidth = 10, boundary = 0, color = "white") +
   stat_function(fun = \(x) dnorm(x, mean = 1800, sd = 85) * 1750,
                 color = "tomato", linewidth = 1) +
   labs(x = "車幅（mm）", y = "密度", caption = "注：赤線は平均1800、標準偏差85の正規分布") +
   coord_cartesian(xlim = c(1600, 2000)) +
   scale_fill_manual(values = c("TRUE" = "firebrick", "FALSE" = "gray50")) +
   theme_classic(base_family = "HiraginoSans-W3") +
   theme(legend.position = "none", 
         axis.line.y     = element_blank(),
         axis.ticks.y    = element_blank(),
         axis.text.y     = element_blank())
```

　もし割当変数にこのような人為的操作が出来るのであれば、その割当変数は慎重に扱わねばならない。むろん、人為的操作が可能でも操作が行われている可能性もあり、この場合は割当変数とて使っても良いだろう。その人為的操作可能性を調べるのが密度検定だ。その意味で今回の割当変数（`iwm`）は問題なさそうだ。`iwm`が0を超えると、それはイスラム系候補者が当選したことになるが、これが操作可能であれば、当選することが至上目標である政治家はみんなが操作してしまうだろう。むろん、自分の得票率を上げるために何かの不正をする可能性はあり、それによって得票率が上がるかも知れない。しかし、ギリギリな線で勝つかどうかは別である。これはどう考えても不可能だろう。つまり、イスラム系候補者が「0.1%ポイント差で勝つようにしよう!」というモチベーションで何かをすることは考えにくい（本当に僅差で勝利したらそっちの方が色々と大変だし）。

　理論的には問題なさそうだが、政府や与党、その他の政治エリートによる選挙結果を操作している可能性も排除できないので、やはりデータで確認する必要がある。Figure 2を上段をみるとヒストグラムを使用しているが、同じものを作ってみよう。

```{r}
#| fig-width: 5
#| fig-height: 3
#| out-width: 600px
df |> 
   ggplot() +
   geom_histogram(aes(x = iwm, fill = iwm > 0),
                  color = "white", boundary = 0, binwidth = 0.02) +
   geom_vline(xintercept = 0, linetype = "dashed", color = "firebrick") +
   labs(x = "Isalmic party vote margin in 1994 (running variable)",
        y = "Number of municipalities",
        fill = "Mayor party") +
   scale_fill_manual(labels = c("FALSE" = "Non-Islamic", "TRUE" = "Islamic"),
                     values = c("FALSE" = "#5F7387", "TRUE" = "#E74C3C")) +
   theme_classic() +
   theme(legend.position = "bottom")
```

　ギザギザしているが、不自然なものはないように見える。ただし、そう「見える」だけであって、統計的有意な不自然さがあるかも知れない。そこで必要なのが密度検定だ。この分布を適切に示す密度曲線を作成し、その密度曲線が閾値でジャンプしているかどうかを決めるものである。密度検定の詳細についてはMcCrary（2008）[^mccrary]を参照して頂くとし、ここでは{rddapp}パッケージを利用した密度検定の実装方法を紹介する[^rddenstiy]。

[^mccrary]: McCrary, Justin. 2008. "[Manipulation of the running variable in the regression discontinuity design: A density test](https://doi.org/10.1016/j.jeconom.2007.05.005)," *Journal of Econometrics*, 142(2): 698-714.

[^rddenstiy]: {rddensity}という定番のパッケージがあるが、一部の曲線が信頼区間外にはみ出るなど、不可解な結果を返すケースがある。

　{rddapp}は`dc_test()`という密度検定用の関数を提供している。必須引数は2つだ。1つ目は割当変数のベクトル、2つ目は閾値（`cutpoint`）だ。割当変数は`$`演算子を使用し、`df`から`iwm`列を抽出すれば良い。

```{r}
#| include: false
dens_test <- dc_test(df$iwm, cutpoint = 0, plot = FALSE, ext.out = TRUE)
```

```{r}
#| fig-width: 5
#| fig-height: 5
#| out-width: 500px
dc_test(df$iwm, cutpoint = 0)
```

　密度検定の結果で注目するのは密度曲線の「Pr(>|z|) 」列だ。ここが予め設定した有意水準（$\alpha$）を下回れば、割当変数が閾値周辺にて**非**連続だと判定する。今回の *p* 値は約`r sprintf("%.3f", dens_test$p)`であり、よく使う基準である0.05より大きいことから割当変数が非連続である証拠は見つからなかったことになる。少なくとも仮定を違反しているとは言えないということだろう。

　また、`dc_test()`を使うと自動的に図も返してくれるが、この図はカスタマイズが非常に難しい。{ggplot2}で作成した図ならばレイヤーを上書きする形で調整できるが、これはBase Rで作成されたものなので、すでに表示されているものを削除したり、修正することはできず、この図の上に何かを追加することだけである。もし、自分で作図をしたい場合は密度検定の歳、`ext.out = TRUE`を付けておくと、散布図に使用したデータフレームが抽出できる。さらに図が不要であれば`plot = FALSE`も付けておこう。

```{r}
#| eval: false
dens_test <- dc_test(df$iwm, cutpoint = 0, plot = FALSE, ext.out = TRUE)
```

　`密度検定のオブジェクト$data`で散布図用のデータセットが抽出できる。

```{r}
head(dens_test$data) # 長いので最初の6行だけ確認
```

　後はこのデータを利用し、散布図（`geom_point()`） + 平滑化曲線（`geom_smooth()`）を作るだけだ。

```{r}
dens_test$data |> 
   mutate(treat = if_else(cellmp > 0, 1, 0)) |> 
   ggplot(aes(x = cellmp, y = cellval, group = treat)) +
   geom_point() +
   geom_smooth(method = "loess", color = "black", linewidth = 0.75, span = 0.5) +
   labs(x = "Islamic win margin", y = "# of districts") +
   coord_cartesian(xlim = c(-0.5, 0.5)) +
   theme_classic()
```

　Figure 2の下段のものとはやや異なるが、傾向自体は同じである。ここでも図は傾向を示すことが主目的であり、非連続性の検討は密度検定の具体的な数値に基づいて行うべきであろう。

```{r}
#| include: false
df |> 
   filter(iwm >= -0.5 & iwm <= 0.5) |> 
   mutate(iwm2 = cut(iwm, breaks = seq(-0.5, 0.5, 0.01))) |> 
   reframe(treat = mean(treat),
           n     = n(),
           .by   = iwm2) |> 
   separate(col  = iwm2,
            into = c("ll", "ul"),
            sep  = ",") |> 
   mutate(ll = parse_number(ll),
          ul = parse_number(ul),
          x  = (ll + ul) / 2) |>
   ggplot(aes(x = x, y = n, group = treat)) +
   geom_vline(xintercept = 0, linetype = "dashed", color = "gray") +
   geom_point() +
   geom_smooth(method = "loess", color = "black", linewidth = 0.75) +
   labs(x = "Islamic win margin", y = "# of districts") +
   theme_classic()
```

## バランスチェック

　バランスチェックはMeyersson（2014）のFigure 3として掲載されている。RDDでは割当変数の値が閾値に達するか、閾値を超えると線のジャンプが生じ、そのジャンプの幅がLATEとなる。しかし、同じタイミングで別の変数におてもジャンプが発生したら、LATEが識別できなくなる。処置によるものか、あるいはそのジャンプした別の変数から影響されたのかが分からなくなるからだ。しかし、バランスチェックはこれまでのランダム化比較試験（RCT）や傾向スコア推定のような標準化平均差（standardized mean difference; SMD）を使うことはできない。RDDにおけるバランスチックは共変量のジャンプが重要であって、その平均値は重要ではない。たとえば、 @fig-blc-warning-1 の場合、SMDが約3.5である。緩い基準でも0.25を使っても非常に大きい数値となっている。しかし、図を見れば分かるが、線のジャンプはない。一方、 @fig-blc-warning-2 の場合、SMDは0.05であり、数値だけ見ればバランスが取れているかのように見えるが、図を見れば明らかにジャンプしていることが分かる。このようにRDDにおけるバランスチェックはSMDでなく、可視化（+推定）を用いることが推奨される。

```{r}
#| echo: false
#| label: fig-blc-warning
#| layout-ncol: 2
#| fig-width: 3
#| fig-height: 3
#| fig-cap: バランス成立・不成立の例
#| fig-subcap: 
#|   - バランスO
#|   - バランスX
set.seed(19861008)
tibble(x = runif(100, -1, 1),
       y = x + rnorm(100, 0, 0.1),
       t = if_else(x >= 0, "t", "c")) |> 
   ggplot(aes(x = x, y = y, group = t)) +
   geom_vline(xintercept = 0, linetype = "dashed", color = "gray") +
   geom_point(color = "gray", alpha = 0.5)  +
   geom_smooth(method = "loess", color = "tomato", linewidth = 0.75, span = 1) +
   scale_x_continuous(breaks = 0, labels = "統制群　←　閾値　→　処置群") +
   labs(x = "割当変数", y = "共変量",
        subtitle = "E[共変量 | 統制群] = -0.554\nE[共変量 | 処置群] = 0.534") +
   theme_classic(base_family = "HiraginoSans-W3") +
   theme(plot.subtitle = element_text(size = 10))

set.seed(19861008)
tibble(x = runif(100, -1, 1),
       e = rnorm(100, 0, 0.1),
       t = if_else(x >= 0, "t", "c")) |> 
   mutate(y = if_else(t == "c", x + e, 0.25 - 1.5 * x + e)) |> 
   ggplot(aes(x = x, y = y, group = t)) +
   geom_vline(xintercept = 0, linetype = "dashed", color = "gray") +
   geom_point(color = "gray", alpha = 0.5)  +
   geom_smooth(method = "loess", color = "tomato", linewidth = 0.75, span = 1) +
   scale_x_continuous(breaks = 0, labels = "統制群　←　閾値　→　処置群") +
   labs(x = "割当変数", y = "共変量",
        subtitle = "E[共変量 | 統制群] = -0.554\nE[共変量 | 処置群] = -0.535") +
   theme_classic(base_family = "HiraginoSans-W3") +
   theme(plot.subtitle = element_text(size = 10))
```

　可視化はLATEの可視化と全く同じで、縦軸（結果変数）の変数だけ替えれば良い。LATEの推定でも述べた通り、RDDの図は傾向を確認するものであって、統計的有意なジャンプがあったかどうかは図では判定できない。たとえば、今回は適合曲線としてLOESSを採用したが、これはパラメーター（`span`）の値に応じて見た目が大きく変わる[^loess-gam]。したがって、論文には載っていなかったが、以下のようにLATEの点推定値および *p* 値も一緒に掲載しておくと、より説得力のあるバランスチェックになるだろう[^blc-setting]。

　以下はFigure 3の最初の4つだけ再現した例だ（以下の「▶ コード」をクリックすればコードが表示される）。

[^loess-gam]: 他にもよく使われる一般化加法モデル（GAM）でも基底関数（base function）の値によって見た目が変わる。

[^blc-setting]: 共変量を使わず、`rdrobust()`の既定値で推定した結果を掲載した。

```{r}
#| code-fold: true
#| label: fig-blc-chk
#| layout: [[49,-2,49],[49,-2,49]]
#| fig-width: 3
#| fig-height: 2
#| fig-cap: 共変量のバランスチェック
#| fig-subcap: 
#|   - イスラム系候補者の得票率
#|   - 60歳超え人口の割合
#|   - 18歳以下人口の割合
#|   - 対数人口
df |> 
   filter(iwm >= -0.32 & iwm <= 0.32) |> 
   ggplot(aes(x = iwm, y = ivs, group = treat)) +
   geom_vline(xintercept = 0, linetype = "dashed", color = "gray") +
   stat_summary_bin(fun = "mean", geom = "point", 
                    binwidth = 0.08, boundary = 0,
                    size = 3, shape = 21, color = "black", fill = "gray") +
   geom_smooth(method = "loess", color = "black", linewidth = 0.75, span = 1) +
   labs(x = "Islamic win margin", y = "Islamic vote share",
        subtitle = "LATE = 0.006 (p = 0.713)") +
   coord_cartesian(ylim = c(0, 0.65)) +
   theme_classic()

df |> 
   filter(iwm >= -0.32 & iwm <= 0.32) |> 
   ggplot(aes(x = iwm, y = pop_old, group = treat)) +
   geom_vline(xintercept = 0, linetype = "dashed", color = "gray") +
   stat_summary_bin(fun = "mean", geom = "point", 
                    binwidth = 0.08, boundary = 0,
                    size = 3, shape = 21, color = "black", fill = "gray") +
   geom_smooth(color = "black", linewidth = 0.75, method = "loess", span = 1) +
   labs(x = "Islamic win margin", y = "Age 60+",
        subtitle = "LATE = -0.004 (p = 0.445)") +
   coord_cartesian(ylim = c(0.05, 0.11)) +
   theme_classic()

df |> 
   filter(iwm >= -0.32 & iwm <= 0.32) |> 
   ggplot(aes(x = iwm, y = pop_young, group = treat)) +
   geom_vline(xintercept = 0, linetype = "dashed", color = "gray") +
   stat_summary_bin(fun = "mean", geom = "point", 
                    binwidth = 0.08, boundary = 0,
                    size = 3, shape = 21, color = "black", fill = "gray") +
   geom_smooth(color = "black", linewidth = 0.75, method = "loess", span = 1) +
   labs(x = "Islamic win margin", y = "Age 19-",
        subtitle = "LATE = 0.008 (p = 0.567)") +
   coord_cartesian(ylim = c(0.35, 0.55)) +
   theme_classic()

df |> 
   filter(iwm >= -0.32 & iwm <= 0.32) |> 
   ggplot(aes(x = iwm, y = log_pop, group = treat)) +
   geom_vline(xintercept = 0, linetype = "dashed", color = "gray") +
   stat_summary_bin(fun = "mean", geom = "point", 
                    binwidth = 0.08, boundary = 0,
                    size = 3, shape = 21, color = "black", fill = "gray") +
   geom_smooth(color = "black", linewidth = 0.75, method = "loess", span = 1) +
   labs(x = "Islamic win margin", y = "Log polulation",
        subtitle = "LATE = 0.002 (p = 0.996)") +
   coord_cartesian(ylim = c(6, 10)) +
   theme_classic()
```

　いずれの共変量においても目に見えるジャンプは見えず、推定値ベースでみても統計的有意なジャンプは確認できなかった。

# 感度分析

RDDの推定結果が、分析方法やRDDの仮定を少し変えてもどの程度安定しているか

| 感度分析                 | 何を変える？                     | 何を見る？                   |
| -------------------- | -------------------------- | ----------------------- |
| **Bandwidth**        | $h$（cutoffから何の範囲を使うか）      | 効果推定値が安定しているか           |
| **Polynomial order** | local linear / quadraticなど | 関数形に依存していないか            |
| **Kernel**           | triangular / uniformなど     | 重み付けに依存していないか           |
| **Covariates**       | 共変量を入れる/入れない               | 共変量調整に依存していないか          |
| **Donut RDD**        | cutoff直近の観測を除外             | cutoff付近の特殊な観測に依存していないか |

## バンド幅

```{r}
rdrobust(y = female_hs_2000, x = iwm, data = df, covs = cov_formula, 
         cluster = province, vce = "CR2")

rdrobust(y = female_hs_2000, x = iwm, data = df, covs = cov_formula,
         cluster = province, vce = "CR2") |> 
   summary()

rdrobust(y = female_hs_2000, x = iwm, data = df, covs = cov_formula, h = 0.096 / 2,
         cluster = province, vce = "CR2") |> 
   summary()

rdrobust(y = female_hs_2000, x = iwm, data = df, covs = cov_formula, h = 0.096 * 2,
         cluster = province, vce = "CR2") |> 
   summary()
```

```{r}
#| code-fold: true
#| fig-width: 5
#| fig-height: 3
#| out-width: 600px
c(seq(0.2, 0.05, by = -0.01), 0.096) |> 
   enframe() |> 
   mutate(rdd = map(value, \(x) rdrobust(y = female_hs_2000, x = iwm, data = df, covs = cov_formula, h = x,
                                         cluster = province, vce = "CR2")),
          rdd = map(rdd, \(x) tidy(x))) |> 
   unnest(rdd) |> 
   filter(term == "Robust") |> 
   ggplot(aes(x = value, y = estimate, ymin = conf.low, ymax = conf.high,
              color = (value == 0.096))) +
   geom_hline(yintercept = 0) +
   geom_pointrange() +
   labs(x = "Bandwidth", y = "Estimated LATE with 95% CI") +
   scale_color_manual(values = c("FALSE" = "black", "TRUE" = "tomato")) +
   coord_cartesian(ylim = c(-0.025, 0.1)) +
   theme_classic() +
   theme(legend.position = "none")
```

## 高次多項式

```{r}
rdrobust(y = female_hs_2000, x = iwm, data = df, covs = cov_formula, p = 1,
         cluster = province, vce = "CR2") |> 
   summary()

rdrobust(y = female_hs_2000, x = iwm, data = df, covs = cov_formula, p = 2,
         cluster = province, vce = "CR2") |> 
   summary()

rdrobust(y = female_hs_2000, x = iwm, data = df, covs = cov_formula, p = 3,
         cluster = province, vce = "CR2") |> 
   summary()

rdrobust(y = female_hs_2000, x = iwm, data = df, covs = cov_formula, p = 4,
         cluster = province, vce = "CR2") |> 
   summary()

rdrobust(y = female_hs_2000, x = iwm, data = df, covs = cov_formula, p = 5,
         cluster = province, vce = "CR2") |> 
   summary()
```

```{r}
#| code-fold: true
#| fig-width: 5
#| fig-height: 3
#| out-width: 600px
enframe(1:5) |> 
   mutate(rdd = map(value, \(x) rdrobust(y = female_hs_2000, x = iwm, data = df, covs = cov_formula, p = x,
                                         cluster = province, vce = "CR2")),
          rdd = map(rdd, \(x) tidy(x))) |> 
   unnest(rdd) |> 
   filter(term == "Robust") |> 
   ggplot(aes(x = value, y = estimate, ymin = conf.low, ymax = conf.high)) +
   geom_hline(yintercept = 0) +
   geom_pointrange() +
   labs(x = "Order of Local Polynomial Regression", y = "Estimated LATE with 95% CI") +
   coord_cartesian(ylim = c(-0.025, 0.1)) +
   theme_classic()
```

## カーネル関数

```{r}
#| code-fold: true
#| fig-width: 5
#| fig-height: 3
#| out-width: 600px
c("triangular", "epanechnikov", "uniform") |> 
   enframe() |> 
   mutate(value = fct_relevel(value, "triangular", "epanechnikov", "uniform")) |> 
   mutate(rdd = map(value, \(x) rdrobust(y = female_hs_2000, x = iwm, data = df, covs = cov_formula, kernel = x,
                                         cluster = province, vce = "CR2")),
          rdd = map(rdd, \(x) tidy(x))) |> 
   unnest(rdd) |> 
   filter(term == "Robust") |> 
   ggplot(aes(x = value, y = estimate, ymin = conf.low, ymax = conf.high)) +
   geom_hline(yintercept = 0) +
   geom_pointrange() +
   labs(x = "Kernel functions", y = "Estimated LATE with 95% CI") +
   coord_cartesian(ylim = c(-0.01, 0.06)) +
   theme_classic()
```

## 共変量の有無

もうやったよね。

## ドーナツRDD

　RDDは閾値周辺の個体の重みが高く付くカーネル関数を使っているため、閾値周辺の異常な値（outlier）の影響を受けている可能性をある。だから、閾値周辺の一部の個体をデータから除外して分析をする。

どれくらいの個体を落とすかに関するガイドラインはない。ここでは通常のバンド幅の$\bigcirc$%という基準でやる。

Donut RDDはBarreca *et al.*（2011）[^barreca-et-al]で提案され、Noack and Rothe（2023）[^noack-rothe]によって方法論的にまとめられるようになった。

[^barreca-et-al]: Barreca, Alan I., Melanie Guldi, Jason M. Lindo, and Glen R. Waddell. 2011. "[Saving Babies? Revisiting the Effect of Very Low Birth Weight Classification](https://doi.org/10.1093/qje/qjr042)," *Quarterly Journal of Economics*, 126(4): 2117-2123.

[^noack-rothe]: Noack, Cladia and Chistoph Rothe. 2023. "[Donut Regression Discontinuity Designs](https://doi.org/10.48550/arXiv.2308.14464)," *arXiv.*

```{r}
df |> 
   filter(abs(iwm) >= 0.01) |> 
   filter(abs(iwm) <= 0.1) |> 
   ggplot(aes(x = iwm, y = female_hs_2000)) +
   geom_rect(aes(xmin = -0.01, xmax = 0.01, ymin = -1, ymax = 1, fill = "ドーナツ・ホール"), alpha = 0.1, color = "black", linetype = "dashed") +
   geom_vline(xintercept = 0, linetype = "dashed", color = "gray30") +
   geom_point() +
   labs(x = "割当変数", y = "結果変数", fill = NULL) +
   scale_fill_manual(values = c("ドーナツ・ホール" = "gray80")) +
   scale_x_continuous(breaks = 0, label = "閾値（c）") +
   scale_y_continuous(breaks = NULL) +
   coord_cartesian(ylim = c(0, 0.5)) +
   theme_classic() +
   theme(legend.position = "bottom")
```

```{r}
#| fig-width: 4
#| fig-height: 4
#| out-width: 400px
df |> 
   filter(abs(iwm) >= 0.05) |> 
   filter(iwm >= -0.5 & iwm <= 0.5) |> 
   ggplot(aes(x = iwm, y = female_hs_2000)) +
   geom_rect(aes(xmin = -0.05, xmax = 0.05, ymin = -1, ymax = 1, fill = "ドーナツ・ホール"), alpha = 0.1, color = "black", linetype = "dashed") +
   geom_vline(xintercept = 0, linetype = "dashed", color = "gray") +
   stat_summary_bin(fun = "mean", geom = "point", 
                    binwidth = 0.04, boundary = 0,
                    size = 3, shape = 21, color = "black", fill = "gray") +
   geom_smooth(aes(group = treat), method = "loess", color = "black", linewidth = 0.5) +
   labs(x = "割当変数", y = "結果変数", fill = NULL) +
   scale_fill_manual(values = c("ドーナツ・ホール" = "gray80")) +
   scale_x_continuous(breaks = 0, label = "閾値（c）") +
   scale_y_continuous(breaks = NULL) +
   coord_cartesian(ylim = c(-0.05, 0.25)) +
   theme_classic() +
   theme(legend.position = "bottom")
```

```{r}
df_donut <- df |> 
   filter(abs(iwm) >= 0.096 * 0.05)

df
```

```{r}
rdrobust(y = female_hs_2000, x = iwm, data = df_donut, covs = cov_formula, 
         cluster = province, vce = "CR2") |> 
   summary(all = TRUE)
```

```{r}
#| code-fold: true
#| fig-width: 6
#| fig-height: 3
#| out-width: 600px
c(0.096 * seq(0.01, 0.1, by = 0.01)) |> 
   enframe() |> 
   mutate(data = map(value, \(x) filter(df, abs(iwm) >= x)),
          rdd  = map(data, \(x) rdrobust(y = female_hs_2000, x = iwm, data = x, covs = cov_formula,
                                         cluster = province, vce = "CR2")),
          rdd  = map(rdd, \(x) tidy(x))) |> 
   unnest(rdd) |> 
   filter(term == "Robust") |> 
   ggplot(aes(x = value, y = estimate, ymin = conf.low, ymax = conf.high,
              color = p.value <= 0.05)) +
   geom_hline(yintercept = 0) +
   geom_pointrange() +
   labs(x = "Donut hole size (% of bandwidth)", y = "Estimated LATE with 95% CI") +
   scale_x_continuous(breaks = c(0.096 * seq(0.01, 0.1, by = 0.01)), labels = 1:10) +
   scale_color_brewer(palette = "Set1", direction = -1) +
   theme_classic() +
   theme(legend.position = "none")
```