---
title: "回帰不連続デザイン"
modified-date: today
format: 
  html:
    toc: true
    toc-depth: 1
metadata-files: 
  - "_style/exercise.yml"
---

{{< revealjs file="rdd_slide.html" width="1300px" height="900px" class="ratio ratio-16x9" full-screen-link="true">}}

# セットアップ

```{r}
pacman::p_load(tidyverse,
               broom,
               rdrobust,
               rddapp,
               modelsummary)

df <- read_csv("_data/Myersson_2014.csv")
df
```

 Meyersson（2014）[^meyersson]の再現

[^meyersson]: Meyersson, Erik. 2014. "[Islamic Rule and the Empowerment of the Poor and Pious](https://doi.org/10.3982/ECTA9878)," *Econometrica*, 82(1): 229-269.

- イスラム系政党の市長が誕生することは、女性の教育参加（高校修了率など）に対して抑圧的に働くのか、あるいはエンパワーメントとして働くのか。
- イスラム政党の市長が当選した自治体では、特に貧困層・保守層出身の女性における高校修了率が大幅に上昇した。イスラム系市長の存在が、保守的な家庭環境において少女を公立校へ通学させることへの心理的・環境的ハードルを下げる効果を果たしたと分析している。
- 方法
   - ランニング変数：トルコ自治体首長選挙における「イスラム政党候補の得票率差（対次点）」
   - 得票率差0%（カットオフ）を境に勝敗が決定される

選挙結果に関する変数は1994年のトルコ地方選挙、

|変数名|説明|備考|
|:---|:---|:---|
|`province`|||
|`district`|||
|`province_code`|||
|`is_province_center`|||
|`is_district_center`|||
|`is_metro`|||
|`is_submetro`|||
|`iwm`|||
|`ivs`|||
|`n_parties`|||
|``|||
|``|||
|``|||
|``|||
|``|||
|``|||
|``|||
|``|||
|``|||
|``|||
|``|||
|``|||
|``|||

　分析に入る前に簡単なデータハンドリングをしておく。まず、処置変数`treat`を作成する。実際の推定の際は不要な変数だが図表を作成する際に使うこともあるので、割当変数（running variable; RV）が閾値を超えたら1、それ以外は0をとる変数を作る。ここでは1994年地方選挙におけるイスラム系政党の対次点得票率差（`iwm`）が割当変数だ。これが0.1なら、イスラム系政党候補者が2位の候補者に比べ10%ポイント得票率が高かった、つまり、当選したことを意味する（2位より得票率が高いことは1位ということになる）。一方、-0.05なら1位の候補者に比べ、得票率が5%ポイント低く、落選したことになる。したがって、`iwm`が0より大きい場合は1、それ以外は0の値をとる`treat`変数を`if_else()`関数で作成する。

```{r}
df <- df |> 
   mutate(treat = if_else(iwm > 0, 1, 0))
```

　続いて、メイン分析の推定に使用する変数が1つでも欠損している行を除外する。たとえば、`df |> drop_na(x)`は変数`x`の値が欠損（`NA`）している場合、その**行**を丸ごと落とすことを意味する。もし、`drop_na(x)`の変わりに`drop_na(x, y)`にすれば変数`x`**か**`y`、1つでも欠損していればその行を落とすことになる。もったいないと思うかも知れないが、どうせ分析の時に欠損値を含む行は自動的に落とされる^[一部のパッケージはその列の平均値や中央値で欠損値を埋めたりもするば、ほとんどのパッケージはそこまでしない。]。むしろ、共変量あり/なしバージョンを推定する場合は、事前に欠損値の整理をしておかないと大変なことになるので、事前に落としておく必要がある。

:::: {.callout-note title="なぜ欠損した行を「予め」削除するのか" collapse=true}
　たとえば、同じデータセット（ *n* = 100 ）を使って、`y ~ d`と`y ~ d + x`のモデルを推定するとする、`x`に10個の欠損値が含まれているとしよう。もし欠損値を含む行を整理せずに推定を続けると、モデル1のサンプルサイズは100、モデル2のサンプルサイズは90になる。ここで2つの推定結果（たとえば、`d`の係数）が異なるとすれば、これは共変量調整が原因と言えるだろうか。もしかしたら、脱落した10行が原因だったかも知れない。2つのモデルは使用しているデータセットがことなるため、モデル間比較ができない。`x`が欠損している10行分を予め削除しておくと、2つのモデルはいずれも *n* = 90だから、推定結果の違いが見られたらそれは共変量調整によるものだと判断することができる。
::::

```{r}
df <- df |> 
   drop_na(female_hs_2000, male_hs_2000, treat, ivs, n_parties, 
           log_pop, pop_young, pop_old, gender_ratio, hh_size, 
           is_district_center, is_province_center, is_sub_metro)

df
```

　約600行分が削除され、残り`r nrow(df)`行となっている。

# 記述統計量

　まず、記述統計量を確認してみよう。Meyersson（2014）のTable 1では全体の平均値と標準偏差、グループ（`treat`の値が0か1か）ごとに平均値と標準誤差を掲載している。`select()`関数で`df`からTable 1に登場した共変量のみを抽出し、{modelsummary}の`datasummary_skim()`で全体（pooled）の記述統計量を確認する。小数点3桁まで出力するために`fmt = fmt_decimal(digits = 3)`を指定知る。

```{r}
df |> 
   select(female_hs_2000, male_hs_2000, treat, ivs, n_parties, 
          log_pop, pop_young, pop_old, gender_ratio, hh_size, 
          is_district_center, is_province_center, is_sub_metro) |> 
   datasummary_skim(fmt = fmt_decimal(digits = 3))
```

　次は処置群（`treat` = 1）と統制群（`treat` = 0）の記述統計量だ。ここでは{modelsummary}の`datasummary_balance()`を使う。`datasumamry_skim()`とは違って、第1引数がformula（`~ 処置変数名`）になっている。データフレーム名は`data`引数に当てる。パイプ演算子を使う場合はプレイスホルダー（`_`）を使う。

```{r}
df |> 
   select(female_hs_2000, male_hs_2000, treat, ivs, n_parties, 
          log_pop, pop_young, pop_old, gender_ratio, hh_size, 
          is_district_center, is_province_center, is_sub_metro) |> 
   datasummary_balance(~treat, data = _, fmt = fmt_decimal(digits = 3))
```

　記述統計を見るとイスラム系首長のいる自治体の場合、高校を卒業した15-20歳女性の割合が約`r sprintf("%.1f", mean(df$female_hs_2000[df$treat == 1]) * 100)`%、非イスラム系首長のいる自治体のそれは約`r sprintf("%.1f", mean(df$female_hs_2000[df$treat == 0]) * 100)`である。この差分は約`r sprintf("%.1f", (mean(df$female_hs_2000[df$treat == 1]) - mean(df$female_hs_2000[df$treat == 0])) * 100)`%ポイントだ。男性のそれが`r sprintf("%.1f", (mean(df$male_hs_2000[df$treat == 1]) - mean(df$male_hs_2000[df$treat == 0])) * 100)`%ポイントであることを考えると、やはり通念通り、イスラム政党の政権掌握は女性の権利を後退させるように見える。

　しかし、これは単純比較から得られた結果だ。観察データには常に内生性が残っている。単に、イスラム信者の多い地域においてイスラム系首長が誕生しやすく、女性に教育を受けさせない家庭が多い可能性もある。もしそうであれば、これは家庭の問題であって首長が原因とは言えないだろう。やはり、より厳密なリサーチデザインが必要だろう。ここで登場することが回帰不連続デザイン（regression discontinuity design; RDD）だ。イスラム系首長がギリギリ当選した自治体とギリギリ落選した自治体であれば、自治体のしての特徴はそこまで変わらないだろう。Meyersson（2014）はこの点に着目し、イスラム政党による政治的統制が女性のエンパワーメントに影響を与えるかどうかを検証した研究成果である。

# 推定

　それではLATEを推定してみよう。Meyersson（2014）のFigure 4とTable 2が主要推定結果である。RDDを使った研究は図と表の組み合わせが定番である。図で<ruby>大体の<rt>・・・</rt></ruby>雰囲気を見せ、表で具体的な処置効果を示す。Figure 4は4つの図で、Table 2は計18のモデルで構成されているが、ここでは紙幅（...?）の関係上、すべての結果を再現せず、メインの結果のみを再現する。

## LATEの推定

　本稿のメインの推定結果はTable 2のPanel Aの左から4列目とPanel Bの左から4列目である^[いずれも最適バンド幅を使用し、共変量を入れた局所線形回帰分析の結果である。]。いずれも2000年における高卒の割合を結果変数だが、Panel Aが女性、Panel Bが男性である。

　まず、女性の高卒割合を結果変数とし、共変量を入れていないモデル（Panel Aの3列目）を推定してみよう。使用する関数は{rdrobust}の`rdrobust()`だ。必須引数は`y`、`x`、`c`、`data`だ。`y`と`x`は結果変数と割当変数名、`data`は`x`と`y`で指定した変数が格納されているデータフレーム名だ。最後に`c`は処置を受ける閾値（*c*utpoint）だ。今回は`iwm`が0より大きくなると処置群に割り当てられるから`c = 0`になる。ただし、`c`は既定値が0であり、ここの実習では指定しなくても問題ない（一応、最初は付けてみよう）。

```{r}
rdrobust(y = female_hs_2000, x = iwm, c = 0, data = df)
```

　何か表示されるが、推定結果はどこにあるだろうか。推定結果を見るためには`rdrobust()`で推定したオブジェクトを`summary()`関数に通す必要がある。

```{r}
rdrobust(y = female_hs_2000, x = iwm, data = df) |> 
   summary(all = TRUE)
```

:::: {.callout-tip title="推定結果を表形式で抽出したい" collapse=true}
　{broom}の`tidy()`関数を使えばLATEの推定結果をデータフレーム型で抽出できる。

```{r}
rdrobust(y = female_hs_2000, x = iwm, data = df) |> 
   tidy()
```
::::

　計3つの推定結果（Conventional、Bias-Corrected、Robust）が表示され、結果も微妙に異なる。どの結果が、Meyersson（2014）の結果と一致するだろうか。論文を見直してみても良いが、結論からいうと一致するものは「ない」。Meyersson（2014）の推定結果は点推定値が0.032、標準誤差が0.010になっている。この相違を説明するのはかなり面倒だ。簡単にいえば、Meyersson（2014）のRDDと{rdrobust}がデフォルトで提供しているRDDは同じRDDとはいえ、中身の設定が相当異なると言える。まず、使用しているバンド幅が異なる。Meyersson（2014）はImbens and Kalyanaraman（2012）[^ik12]、通常IK、またはIK12バンド幅[^ik09]を使用しているが、{rdrobust}はCalonico *et al.*（2014）[^cct2014]のバンド幅を使用している。数年前までは引数でIK12が指定できたが、今はできなくなっている^[Calonico *et al.*（2014）の著者は{rdrobust}パッケージの開発者でもあるが、昔は伝統的なRDD推定にも対応していたが、今は自分たちが推奨している手法のみ使えるようになっている。{rdd}パッケージが使えなくなった2026年現在、{rdrobust}パッケージが事実上の標準（*de facto* standard）だが、かなり独善的としか言いようがない。{rddapp}や{rddtools}などのパッケージもあるが、今のところ出来が微妙だ。]。

[^ik09]: IKでなくIK12と呼ぶには理由がある。Imbens and Kalyanaraman（2012）はNBERワーキングペーパー（[Imbens and Kalyanaraman 2009](https://doi.org/10.3386/w14726)）をベースとしているが、ワーキングペーパーの時の計算方法と2012年の論文版の計算方法がやや異なるからだ。この微妙な違いにこだわる人はIK09とIK12と分けて呼ぶ。

[^ik12]: Imbens, Guido, Karthik Kalyanaraman. 2012. "[Optimal Bandwidth Choice for the Regression Discontinuity Estimator](https://doi.org/10.1093/restud/rdr043)," *The Review of Economic Studies*, 79(3): 933-959.

[^cct2014]: Calonico, Sebastian, Cattaneo, Matias D. and Titiunik, Ricio. (2014), "[Robust Nonparametric Confidence Intervals for Regression-Discontinuity Designs](https://doi.org/10.3982/ECTA11757)," *Econometrica*, 82: 2295-2326.

　それではバンド幅を変えれば同じ結果が得られるだろうか。IK12バンド幅の値は0.2397612だ。これを使ってみよう。`rdrobust()`でバンド幅を手動で指定したい時には`h`引数を使用する。

```{r}
rdrobust(y = female_hs_2000, x = iwm, data = df,
         h = 0.2397612) |> 
   summary(all = TRUE)
```

　それでも結果が全然合わない。元の論文と{rdrobust}の違いはバンド幅の選び方だけではない。カーネル関数も異なる。講義ではRDDにおけるカーネル関数の事実上の標準は三角形カーネル関数（traiangular）と述べた（はず）が、{rdrobust}でもこれを採用している。しかし、Meyersson（2014）はなぜか一様カーネル関数（uniform / rectangular）を使用している^[ただし、IK12バンド幅の計算には三角形カーネル関数を使用している]。それでは`kernel`引数でカーネル関数を一様カーネルに変えてみよう。

```{r}
rdrobust(y = female_hs_2000, x = iwm, data = df,
         h = 0.2397612, kernel = "uniform") |> 
   summary(all = TRUE)
```

　Conventional行で点推定値（0.032）が一致した。点推定値のズレの謎はこれで解決したが、標準誤差がややことなる。論文では0.010、{rdrobust}の推定結果は0.012だ。結論からいうと、これはどうしようもない。{rdrobust}ではAbadie and Imbens（2006）[^abadie_imbens_2006]の不均一分散に頑健な最近傍分散推定量（heteroskedasticity-robust nearest neighbor variance estimator）が採用されており、Meyersson（2014）は分散不均一性を考慮した標準誤差を採用していない^[共変量を投入したモデルでは県レベルでクラスタリングした標準誤差を使っている]。問題は{rdrobust}では頑健ではない通常の標準誤差は使えないということだ。つまり、{rdrobust}で本論文の結果を100%再現することはできない。誤解しないで頂きたいが、これはMeyersson（2014）がわざと頑健ではない手法を採用したとか、方法論的に間違った手法を使ったとか、あるいは時代遅れだったとか、そういうものではない。この論文が執筆された時期を考えるとある意味、これが標準的な作法だったともいえる^[ただし、バンド幅の計算時には使用した三角形カーネル関数を使わなかったことは未だに謎である。]。実際に論文を読んで見れば分かるが、「ここまでする?」と思わせるレベルで方法論的に真摯に向かってる良い論文だ。

[^abadie_imbens_2006]: Abadie, Alberto. and Guido. W. Imbens. 2006. "[Large Sample Properties of Matching Estimators for Average Treatment Effects](https://doi.org/10.1111/j.1468-0262.2006.00655.x)," *Econometrica*, 74: 235-267.

　話を戻し、Conventional、Bias-corrected、Robustのどの推定結果を使うべきかについて考えてみよう。なるべく論文の正確に再現したいのであればConventionalだが、自分の論文であればより頑健なRobustを使うのが良いだろう。{rdrobust}パッケージでの推定方法等に関してはCalonico *et al.*（2014）[^cct2014]を参照すること。

　それでは共変量を投入した推定方法を紹介する。ここからは{rdrobust}のデフォルト設定（CCTバンド幅、頑健標準誤差、三角形カーネル関数）を使用し、推定結果はRobust列を使う。`rdrobust()`で共変量は`covs`引数で指定する。具体的には`covs ~ 共変量1 + 共変量2 + ...`のように書く。使用する共変量はTable 2の下段に書かれている[^covs]。また、論文内では推定後、県（`province`）単位でクラスタリングした標準誤差を使用していることを明記しているので、`cluster = province`を追加し、`province`変数でクラスタリングした頑健標準誤差を使用する[^cr]。クラスター標準誤差の計算方法としてCR1、CR2、CR3が提供されており、`cluster`引数を指定すると自動的にCR1が適用される。CR2やCR3に変更したい場合は`vce = "cr2"`か`vce = "cr3"`を引数として追加すれば良い。CR3はやや大きめの標準誤差を出す保守的な計算方法だが、一般的に採用されている方法はCR2である（Imbens and Kolesár 2016）[^cr]。ここでもCR2を使うとする。推定したオブジェクトはそのまま`summary()`関数に渡し、LATE推定結果を確認してみよう。

[^covs]: イスラム系政党の得票率（`ivs`）、得票した政党の数（`n_parties`）、19歳未満の人口割合（`pop_young`）、61歳より上の人口割合（`pop_old`）、男女比（`gender_ratio`）、対数化した人口（`log_pop`）、中心都市ダミー（`is_province_center`、`is_district_center`、`is_sub_metro`、`is_metro`）、固定効果のための各県のダミー変数（`province`）

[^cr]: Guido W. Imbens and Michal Kolesár. 2016. "[Robust Standard Errors in Small Samples: Some Practical Advice](https://doi.org/10.1162/REST_a_00552)," *The Review of Economics and Statistics,* 98(4): 701-712.

```{r}
rdrobust(y = female_hs_2000, x = iwm, data = df, 
         covs = ~ ivs + n_parties + pop_young + pop_old + gender_ratio + log_pop + 
            is_province_center + is_district_center + is_sub_metro + is_metro + province, 
         cluster = province, vce = "CR2") |> 
   summary(all = TRUE)
```

　これから共変量を投入したモデルを推定していくわけだが、毎回共変量のを書くのは面倒だろう。`formula()`関数を使えば、これらの共変量（`~ ivs + n_parties + ...`）を一つのオブジェクトとして扱うことができる。共変量リストを`cov_formula`と名付けて格納してみよう。

```{r}
cov_formula <- formula(~ ivs + n_parties + pop_young + pop_old + gender_ratio + log_pop + 
                          is_district_center + is_province_center + is_sub_metro + 
                          is_metro + province)
```

　これからは`covs = cov_formula`と書くだけで、上記の11個の共変量リスト作成の手間が省ける。

```{r}
rdrobust(y = female_hs_2000, x = iwm, data = df, covs = cov_formula, 
         cluster = province, vce = "CR2") |> 
   summary(all = TRUE)
```

　それでは本稿のメインのモデルを推定してみよう。結果変数の2種類であり、（1）2000年におけるの15〜20歳女性の高校卒業者割合（`female_hs_2000`）と（2）2000年におけるの15〜20歳男性の高校卒業者割合（`male_hs_2000`）だ。推定結果はそれぞれ`rdd_female_2000`、`rdd_male_2000`と名付ける。

```{r}
rdd_female_2000 <- rdrobust(y = female_hs_2000, x = iwm, data = df, covs = cov_formula, 
                            cluster = province, vce = "CR2")

rdd_male_2000 <- rdrobust(y = male_hs_2000, x = iwm, data = df, covs = cov_formula, 
                          cluster = province, vce = "CR2")
```

　これらの結果を{broom}の`tidy()`関数でLATEの推定値のみ表形式で抽出できるが、これを`bind_rows()`関数で一つのデータフレームにまとめてみよう。`bind_rows()`関数の使い方は「[Rの復習](r.qmd)」を参照すること。

```{r}
list("Female" = tidy(rdd_female_2000),
     "Male"   = tidy(rdd_male_2000)) |> 
   bind_rows(.id = "gender")
```

　以下はこの表からRobustの行のみ残し、pointrangeプロットで可視化するコードだ。

```{r}
#| fig-width: 5
#| fig-height: 3
#| out-width: 500px
list("Female" = tidy(rdd_female_2000),
     "Male"   = tidy(rdd_male_2000)) |> 
   bind_rows(.id = "gender") |> 
   filter(term == "Robust") |> 
   ggplot() +
   geom_hline(yintercept = 0, linetype = "dashed") +
   geom_pointrange(aes(x = gender, y = estimate, ymin = conf.low, ymax = conf.high)) +
   labs(x = "Gender", y = "LATE with 95% CIs") +
   theme_classic()
```

　イスラム系首長の誕生は女性の世俗的な高校教育を統計的有意に増加させたことが分かった。一方、男性のそれは効果量が小さく、統計的有意な処置効果は確認できなかった。

## 可視化

　続いて、Figure 4を再現してみよう。Figure 4は計4つの図で構成されされているが、1つでも作れるようになったら、あとは使用する変数と図のスケールを少しいじるだけが。まずはメインの分析結果である2000年におけるの15〜20歳女性の高校卒業者割合（`female_hs_2000`）を応答変数とした図（Figure 4の左上）を作ってみよう。

　まずは割当変数（`iwm`）と結果変数（`female_hs_2000`）の散布図を作ってみよう。論文のFigure 4では`iwm`の値が-0.5以上、0.5以下のケースのみを使用しているため、`df`を`ggplot()`に渡す前に`filter()`関数で`iwm`の値が-0.5以上、0.5以下のケースのみに絞る。

```{r}
#| fig-width: 4
#| fig-height: 4
#| out-width: 400px
df |> 
   filter(iwm >= -0.5 & iwm <= 0.5) |> 
   ggplot(aes(x = iwm, y = female_hs_2000)) +
   geom_point()
```

　続いて、直線をオーバラップしてみよう。よく使う回帰直線もできるが、RDD界隈では一般的にLOESS（locally estimated scatterplot smoothing）と呼ばれる局所回帰で推定した線が用いられる。RDDのLATEを推定する際の局所回帰に似たようなものであるが、簡単にいえば、「データ全体に1本のカーブを当てはめるのではなく、各点の周りだけを見て、その近所のデータだけで簡単な回帰線を引く」を、全部の点で繰り返して、それらをつなげたものである。そうすることで直線ではなく、滑らかな曲線が得られる。LOESSの詳細はCleveland（1979）[^loess]をネット上の解説記事等を参照されたい。

[^loess]: Cleveland, William S. 1979. "[Robust Locally Weighted Regression and Smoothing Scatterplots](https://doi.org/10.1080/01621459.1979.10481038)," *Journal of the American Statistical Association*, 74(368): 829-836.

　LOESS線は`geom_smooth()`レイヤーで足せる。`method = "loess"`をすればLOESSが、`"lm"`だと線形回帰、`"gam"`だと一般化加法モデルが使われる（自分で作った関数を使用することもできる）。また、マッピングでは`x`と`y`だけでなく、`group`も必要だ。`group`を指定しないと一本の線が表示されるが、`group = treat`にしておくと、統制群と処置群、それぞれのLOESS曲線が計算され、出力される。

```{r}
#| eval: false
df |> 
   filter(iwm >= -0.5 & iwm <= 0.5) |> 
   ggplot() +
   geom_point(aes(x = iwm, y = female_hs_2000)) +
   geom_smooth(aes(x = iwm, y = female_hs_2000, group = treat), method = "loess")
```

　コードを見ると、`geom_point()`と`geom_smooth()`は`x`と`y`のマッピングを共有しているため、この2つは`ggplot()`内でマッピングしておくとより簡潔なコードになる。

```{r}
#| eval: false
#| fig-width: 4
#| fig-height: 4
#| out-width: 400px
df |> 
   filter(iwm >= -0.5 & iwm <= 0.5) |> 
   ggplot(aes(x = iwm, y = female_hs_2000)) +
   geom_point() +
   geom_smooth(aes(group = treat), method = "loess")
```

　線がジャンプしていることが分かる。実はこれだけで目的は達成したが、Figure 4を見ると散布図が非常にシンプルになっている。RDDにおける可視化は情報量よりも傾向が重要だ。ここまで点が多いと、線はジャンプしていても、点の群れがジャンプしているかどうかは分かりにくい。ここでは以下のようにデータを4%ポイントの区間に分け、その区間内の結果変数（`female_hs_2000`）の平均値をプロットしてみよう。

```{r}
#| fig-width: 4
#| fig-height: 4
#| out-width: 400px
df |> 
   filter(iwm >= -0.5 & iwm <= 0.5) |> 
   ggplot(aes(x = iwm, y = female_hs_2000, group = treat)) +
   geom_vline(xintercept = seq(-0.52, 0.52, by = 0.04)) +
   geom_point()
```

　任意の区間（bin）内で変数を要約（summary）し、プロットする関数は`stat_summary_bin()`だ。ここで要約方法は平均値（`fun = "mean"`）、出力方法は散布図（`geom = "point"`）とする。区間の幅は0.04（`bindwidth = 0.04`）にする。ここでさらに`boundary = 0`を指定しておくと、区間が0にかからなくなり、Figure 4のような図が作れるようになる。後は`geom_point()`同様、`size`、`shape`、`color`、`fill`等で点のカスタマイズをする。ここでは点の大きさは3、形は枠線付きの円（21番）、枠線の色は黒、中身の色塗りはグレーとする。

```{r}
#| fig-width: 4
#| fig-height: 4
#| out-width: 400px
df |> 
   filter(iwm >= -0.5 & iwm <= 0.5) |> 
   ggplot(aes(x = iwm, y = female_hs_2000, group = treat)) +
   stat_summary_bin(fun = "mean", geom = "point", 
                    binwidth = 0.04, boundary = 0,
                    size = 3, shape = 21, color = "black", fill = "gray")
```

　ここでさらにLOESS曲線と割当変数の閾値に垂直線（`geom_vline()`）を乗せる。線の色は黒（`color = "black"`）、太さはやや細めの0.75（`linewidth = 0.75`）とする。

```{r}
#| fig-width: 4
#| fig-height: 4
#| out-width: 400px
df |> 
   filter(iwm >= -0.5 & iwm <= 0.5) |> 
   ggplot(aes(x = iwm, y = female_hs_2000)) +
   geom_vline(xintercept = 0, linetype = "dashed", color = "gray") +
   stat_summary_bin(fun = "mean", geom = "point", 
                    binwidth = 0.04, boundary = 0,
                    size = 3, shape = 21, color = "black", fill = "gray") +
   geom_smooth(aes(group = treat), method = "loess", color = "black", linewidth = 0.75)
```

　後は`labs()`で軸タイトル、図のタイトルを修正し、`coord_cartesian()`で座標軸の下限と上限を調節する。今回は縦軸の下限と上限をそれぞれ-0.05、0.25にしたいから`ylim = c(-0.05, 0.25)`とする。テーマはMeyersson（2014）内の図と似た雰囲気のクラシック（`theme_classic()`）を使う。

```{r}
#| fig-width: 4
#| fig-height: 4
#| out-width: 400px
df |> 
   filter(iwm >= -0.5 & iwm <= 0.5) |> 
   ggplot(aes(x = iwm, y = female_hs_2000)) +
   geom_vline(xintercept = 0, linetype = "dashed", color = "gray") +
   stat_summary_bin(fun = "mean", geom = "point", 
                    binwidth = 0.04, boundary = 0,
                    size = 3, shape = 21, color = "black", fill = "gray") +
   geom_smooth(aes(group = treat), method = "loess", color = "black", linewidth = 0.75)
   labs(x = "Islamic win margin in 1994", y = "Share of 15-20-year-olds\nwith high school degree",
        title = "(a) Women in 2000") +
   coord_cartesian(ylim = c(-0.05, 0.25)) +
   theme_classic()
```

```{r}
#| layout: [[49,-2,49]]
#| fig-width: 4
#| fig-height: 4
df |> 
   filter(iwm >= -0.5 & iwm <= 0.5) |> 
   ggplot(aes(x = iwm, y = female_hs_2000, group = treat)) +
   geom_vline(xintercept = 0, linetype = "dashed", color = "gray") +
   stat_summary_bin(fun = "mean", geom = "point", 
                    binwidth = 0.04, boundary = 0,
                    size = 3, shape = 21, color = "black", fill = "gray") +
   geom_smooth(color = "black", linewidth = 0.75, method = "loess") +
   labs(x = "Islamic win margin in 1994", y = "Share of 15-20-year-olds\nwith high school degree", 
        title = "(a) Women in 2000") +
   coord_cartesian(ylim = c(-0.05, 0.25)) +
   theme_classic()

df |> 
   filter(iwm >= -0.5 & iwm <= 0.5) |> 
   ggplot(aes(x = iwm, y = male_hs_2000, group = treat)) +
   geom_vline(xintercept = 0, linetype = "dashed", color = "gray") +
   stat_summary_bin(fun = "mean", geom = "point", 
                    binwidth = 0.04, boundary = 0,
                    size = 3, shape = 21, color = "black", fill = "gray") +
   geom_smooth(color = "black", linewidth = 0.75, method = "loess") +
   labs(x = "Islamic win margin in 1994", y = "Share of 15-20-year-olds\nwith high school degree", 
        title = "(b) Men in 2000") +
   coord_cartesian(ylim = c(-0.05, 0.25)) +
   theme_classic()

df |> 
   filter(iwm >= -0.5 & iwm <= 0.5) |> 
   ggplot(aes(x = iwm, y = female_hs_1990, group = treat)) +
   geom_vline(xintercept = 0, linetype = "dashed", color = "gray") +
   stat_summary_bin(fun = "mean", geom = "point", 
                    binwidth = 0.04, boundary = 0,
                    size = 3, shape = 21, color = "black", fill = "gray") +
   geom_smooth(color = "black", linewidth = 0.75, method = "loess") +
   labs(x = "Islamic win margin in 1994", y = "Share of 15-20-year-olds\nwith high school degree", 
        title = "(a) Women in 1990") +
   coord_cartesian(ylim = c(-0.05, 0.25)) +
   theme_classic()

df |> 
   filter(iwm >= -0.5 & iwm <= 0.5) |> 
   ggplot(aes(x = iwm, y = male_hs_1990, group = treat)) +
   geom_vline(xintercept = 0, linetype = "dashed", color = "gray") +
   stat_summary_bin(fun = "mean", geom = "point", 
                    binwidth = 0.04, boundary = 0,
                    size = 3, shape = 21, color = "black", fill = "gray") +
   geom_smooth(color = "black", linewidth = 0.75, method = "loess") +
   labs(x = "Islamic win margin in 1994", y = "Share of 15-20-year-olds\nwith high school degree", 
        title = "(b) Men in 1990") +
   coord_cartesian(ylim = c(-0.05, 0.25)) +
   theme_classic()
```

:::: {.callout-tip title="`rdplot()`を使った簡単な作り方" collapse=true}
　{rdrobust}を使った`rdplot()`を使えばより簡単に上記の図が作れる。`rdplot()`の`y`、`x`、`c`、`data`引数は`rdrobust()`のそれと同じだ。ここに`nbins`引数を使うことで、閾値を中心とし左右に何個の点を出力するかが調節できる。

```{r}
rdplot1 <- df |> 
   filter(iwm >= -0.5 & iwm < 0.5) |> 
   rdplot(y = female_hs_2000, x = iwm, nbins = 15, data = _)
```

　出力された図は{ggplot2}で作られたものだ。`図オブジェクト名$rdplot`でオブジェクトの中から図だけを抽出できるため、ここから`+`演算子を使うとさらにレイヤーを追加できる。

```{r}
rdplot1$rdplot +
   labs(x = "Islamic win margin in 1994", 
        y = "Share of 15-20-year-olds\nwith high school degree", 
        title = "(a) Women in 2000") 
```
::::

# RDDの仮定

1. 閾値のルールが明確であり、既知であること
   - 問題ないケースが多い
1. 閾値周辺において潜在的結果が連続であること
   - プラセボ検定
1. 閾値周辺において応答変数に影響を与える共変量（処置変数を除く）が連続すること
   - バランスチェック
1. 閾値周辺において割当変数が連続であること
   - 密度検定

ただ、「仮定が満たされていない」ことは確認できても、「仮定が満たされている」は確認できない（統計的仮説検定の仕組みを考えてみよう）。せいぜい「「仮定が満たされていない」とは言えない」くらいまでしか確認できない。それでも仮定違反が見つかるだけでも十分に意義はあろう。

## プラセボ検定

$\delta$ = 0.5

```{r}
df_left <- df |> 
   filter(iwm < median(iwm))

df_right <- df |> 
   filter(iwm >= median(iwm))

rdrobust(y = female_hs_2000, x = iwm, covs = cov_formula, data = df_left, c = median(df_left$iwm)) |> summary(all = TRUE)

rdrobust(y = female_hs_2000, x = iwm, covs = cov_formula, data = df_right, c = median(df_right$iwm)) |> summary(all = TRUE)
```

## 密度検定

Figure 2

```{r}
#| fig-width: 5
#| fig-height: 3
df |> 
   ggplot() +
   geom_histogram(aes(x = iwm, fill = iwm > 0),
                  color = "white", boundary = 0, binwidth = 0.02) +
   geom_vline(xintercept = 0, linetype = "dashed", color = "firebrick") +
   labs(x = "Isalmic party vote margin in 1994 (running variable)",
        y = "Number of municipalities",
        fill = "Mayor party") +
   scale_fill_manual(labels = c("FALSE" = "Non-Islamic", "TRUE" = "Islamic"),
                     values = c("FALSE" = "#5F7387", "TRUE" = "#E74C3C")) +
   theme_classic() +
   theme(legend.position = "bottom")
```

## バランスチェック

Figure 3

```{r}
#| fig-width: 5
#| fig-height: 3
#| out-width: 600px
df |> 
   filter(iwm >= -0.3 & iwm <= 0.3) |> 
   ggplot(aes(x = iwm, y = pop_old, group = treat)) +
   geom_point() 
```

```{r}
#| fig-width: 5
#| fig-height: 3
#| out-width: 600px
df |> 
   filter(iwm >= -0.3 & iwm <= 0.3) |> 
   ggplot(aes(x = iwm, y = pop_old, group = treat)) +
   geom_vline(xintercept = 0, linetype = "dashed", color = "gray") +
   geom_point() +
   geom_smooth() 
```

```{r}
#| fig-width: 5
#| fig-height: 3
#| out-width: 600px
df |> 
   filter(iwm >= -0.3 & iwm <= 0.3) |> 
   ggplot(aes(x = iwm, y = pop_old, group = treat)) +
   geom_vline(xintercept = 0, linetype = "dashed", color = "gray") +
   stat_summary_bin(fun = "mean", geom = "point", 
                    binwidth = 0.05, boundary = 0,
                    size = 3, shape = 21, color = "black", fill = "gray") +
   geom_smooth(color = "black", linewidth = 0.75, method = "loess", span = 1) +
   labs(x = "Islamic win margin", y = "Age 60+") +
   scale_x_continuous(breaks = c(-0.3, -0.2, -0.1, 0, 0.1, 0.2, 0.3)) +
   coord_cartesian(ylim = c(0.05, 0.11)) +
   theme_classic()
```


```{r}
#| code-fold: true
#| layout: [[49,-2,49],[49,-2,49]]
#| fig-width: 3
#| fig-height: 2
df |> 
   filter(iwm >= -0.32 & iwm <= 0.32) |> 
   ggplot(aes(x = iwm, y = ivs, group = treat)) +
   geom_vline(xintercept = 0, linetype = "dashed", color = "gray") +
   stat_summary_bin(fun = "mean", geom = "point", 
                    binwidth = 0.08, boundary = 0,
                    size = 3, shape = 21, color = "black", fill = "gray") +
   geom_smooth(method = "loess", color = "black", linewidth = 0.75, span = 1) +
   labs(x = "Islamic win margin", y = "Islamic vote share") +
   coord_cartesian(ylim = c(0, 0.65)) +
   theme_classic()

df |> 
   filter(iwm >= -0.32 & iwm <= 0.32) |> 
   ggplot(aes(x = iwm, y = pop_old, group = treat)) +
   geom_vline(xintercept = 0, linetype = "dashed", color = "gray") +
   stat_summary_bin(fun = "mean", geom = "point", 
                    binwidth = 0.08, boundary = 0,
                    size = 3, shape = 21, color = "black", fill = "gray") +
   geom_smooth(color = "black", linewidth = 0.75, method = "loess", span = 1) +
   labs(x = "Islamic win margin", y = "Age 60+") +
   coord_cartesian(ylim = c(0.05, 0.11)) +
   theme_classic()

df |> 
   filter(iwm >= -0.32 & iwm <= 0.32) |> 
   ggplot(aes(x = iwm, y = pop_young, group = treat)) +
   geom_vline(xintercept = 0, linetype = "dashed", color = "gray") +
   stat_summary_bin(fun = "mean", geom = "point", 
                    binwidth = 0.08, boundary = 0,
                    size = 3, shape = 21, color = "black", fill = "gray") +
   geom_smooth(color = "black", linewidth = 0.75, method = "loess", span = 1) +
   labs(x = "Islamic win margin", y = "Age 19-") +
   coord_cartesian(ylim = c(0.35, 0.55)) +
   theme_classic()

df |> 
   filter(iwm >= -0.32 & iwm <= 0.32) |> 
   ggplot(aes(x = iwm, y = log_pop, group = treat)) +
   geom_vline(xintercept = 0, linetype = "dashed", color = "gray") +
   stat_summary_bin(fun = "mean", geom = "point", 
                    binwidth = 0.08, boundary = 0,
                    size = 3, shape = 21, color = "black", fill = "gray") +
   geom_smooth(color = "black", linewidth = 0.75, method = "loess", span = 1) +
   labs(x = "Islamic win margin", y = "Log polulation") +
   coord_cartesian(ylim = c(6, 10)) +
   theme_classic()
```

# 感度分析

